臺灣高等法院臺南分院刑事判決　　　99年度上更(一)字第20號
上　訴　人　臺灣雲林地方法院檢察署檢察官
上　訴　人
即　被　告　陳茂順
選任辯護人　江信賢律師
　　　　　　蔡麗珠律師
　　　　　　紀育泓律師
上　訴　人
即　被　告　余清儹
選任辯護人　蔡碧仲律師
　　　　　　張宗存律師
　　　　　　陳振榮律師
上　訴　人
即　被　告　許侑民
選任辯護人　張智學律師
上列上訴人因被告等違反貪污治罪條例等案件，不服臺灣雲林地
方法院96年度訴字第424號中華民國97年6月30日第一審判決（起
訴案號：臺灣雲林地方法院檢察署96年度偵字第2009號），提起
上訴，判決後經最高法院發回更審，本院判決如下：
    主  文
原判決關於陳茂順、余清儹、許侑民部分撤銷。
余清儹共同犯對主管事務圖利罪，處有期徒刑伍年貳月，褫奪公
權年，圖利所得新台幣壹拾萬肆仟元應與程俊銘連帶追繳沒
收，如全部或一部無法追繳時，以其財產抵償之。
陳茂順、許侑民均無罪。
    事  實
一、余清儹自民國93年間起擔任雲林縣水林鄉公所主任秘書，負
    責協助鄉長襄理鄉務、文稿審核、主持各項會議及其他臨時
    交辦事項，包含督導該公所依據政府採購法辦理採購案發包
    等相關業務，係依法令服務於地方自治團體所屬機關而具有
    法定職務權限之公務員。緣雲林縣水林鄉公所於94年10月初
    ，受雲林縣政府以94年10月4日府地劃字第0940703215號函
    文委託該公所辦理有關「行政院補助94年6月中旬豪雨災後
    公共設施復建工程－農水路工程」之發包施工，雲林縣水林
    鄉公所將辦理總補助經費高達新臺幣（下同）6413萬9千元
    如附表一、二所示共20件災後復建工程。
二、俊和營造工程有限公司（下稱俊和公司）及俊和瀝青股份有
    限公司（下稱俊和瀝青公司）負責人均為程俊銘，欲得標取
    得附表一、二所示20件復建工程承攬契約。余清儹利用其為
    負責保管廠商投標資料人員上級主管之職權，於本案附表一
    、二所示20件工程開標前之廠商投標期間，逕向負責保管廠
    商投標文件之主辦人莊捷涵或臨時雇員陳秀芬翻閱廠商之投
    標標函，或詢問有何廠商參與投標，以刺探參與投標之廠商
    為何，迄本案20件工程原訂三梯次開標日之第一梯次開標日
    前1日即94年12月12日下午17時30分截標前，余清儹以上開
    方式刺探，得知當日下午16時15分許有非程俊銘所指定之廠
    商即國本營造有限公司（下稱國本公司）針對翌日開標如附
    表二編號01所示「水林鄉萬興重劃區○○○路等側溝和路面
    復建工程」參與投標。余清儹明知政府採購法第34條第2項
    規定「機關辦理招標，不得於開標前洩漏底價，領標、投標
    廠商之名稱與家數及其他足以造成限制競爭或不公平之相關
    資料」，然為避免該項工程遭國本公司以較低價格得標，致
    使程俊銘或其指定廠商無法得標，余清儹竟基於洩密之故意
    ，將此國防以外秘密洩漏予程俊銘知悉，程俊銘旋於當日下
    午6時許，親自以電話與認識之國本公司負責人陳劍龍聯絡
    見面後，經程俊銘詢問陳劍龍有關國本公司投標附表二編號
    01工程之標價，得悉國本公司之投標價格較程俊銘安排預定
    得標之廠商投標價格為低，翌日開標結果國本公司將標得該
    項工程，程俊銘乃告以陳劍龍「這件工程是我的，你就算得
    標，施工、領款也會遭到刁難，也會很難做」等語，而請求
    陳劍龍幫忙撤回該項工程之投標，陳劍龍因受程俊銘之請託
    ，遂將國本公司及負責人之大小章交付程俊銘，授權程俊銘
    代為向水林鄉公所取回國本公司之該項工程押標金。而依政
    府採購法及水林鄉公所採購公共工程投標須知規定，廠商之
    投標押標金於開標前，原則上不得退回，且「廠商在報價有
    效期間內撤回其報價者，其所繳納之押標金，不予發還，其
    已發還者，並予追繳」。余清儹明知於開標前退回國本公司
    之押標金係違背上開政府採購法及水林鄉公所採購公共工程
    投標須知之行為，且深知水林鄉公所行政室主辦人員莊捷涵
    之態度較為強硬，並不會配合同意讓廠商在開標前撤回報價
    輕易退回投標廠商之標函及押標金，告知程俊銘於翌日上午
    8時許上班前，由程俊銘攜帶陳劍龍所交付之國本公司大小
    章，前至水林鄉公所辦理撤回附表二編號01所示工程之國本
    公司投標標函事宜。程俊銘即於翌日（即94年12月13日）上
    午8時前許，趁主辦人莊捷涵尚未到班之際，持國本公司大
    小章，假冒國本公司人員，前往水林鄉公所行政室，由余清
    儹親自帶同程俊銘向不知情之協辦臨時雇員陳秀芬，佯稱程
    俊銘係國本公司人員，因附表二編號01所示工程之投標標價
    計算錯誤，欲請求撤回標函，而陳秀芬因主辦人員莊捷涵尚
    未上班，表示須等莊捷涵上班後始能決定，余清儹即趁機對
    陳秀芬施壓，堅持讓程俊銘先行取回該工程之投標標函，並
    表示等莊捷涵上班後，會自行向莊捷涵告知此事。陳秀芬因
    主任秘書余清儹為其上級主管，其本身對於政府採購法相關
    規定又不熟悉，遂聽從余清儹之指示，在「廠商投標文件收
    件三聯單」上蓋用國本公司及其負責人陳劍龍之印章（即大
    小章），並註明「作廢」、「廠商自願退回12/13上午8時」
    等字樣，而將上開國本公司之投標標函（內含押標金）交由
    程俊銘取回，程俊銘旋於同日上午前往國本公司，將該標函
    原封不動轉交予陳劍龍，因而使國本公司（起訴書誤載為陳
    劍龍）獲得退回原應予以沒收之押標金13萬4千元（票號154
    050號支票）不法利益，並使國本公司於該項工程不為價格
    之競爭（程俊銘部分，經原審判處有期徒刑貳年，褫奪公權
    年；緩刑伍年確定。陳秀芬部分，經原審判決無罪確定）
    。
三、案經檢舉由檢察官自動簽分及法務部調查局雲林縣調查站（
    下稱雲林縣調查站）移送臺灣雲林地方法院檢察署檢察官偵
    查起訴。
    理  由
壹、程序方面：
一、按被告以外之人於審判外之言詞或書面陳述，除法律有規定
    者外，不得作為證據，刑事訴訟法第159條第1項定有明文。
    本件原審同案被告程俊銘、王文誌及證人張秀靜、程俊琅、
    莊捷涵、程千鳳等人在雲林縣調查站製作之調查筆錄，及證
    人陳劍龍於96年5月3日在雲林縣調查站製作之調查筆錄，原
    審同案被告程俊銘於96年5月17日在檢察事務官面前陳述之
    筆錄，均為被告陳茂順、余清儹、許侑民以外之人於審判外
    之陳述，因被告陳茂順等3人及其辯護人不同意作為證據，
    又無刑事訴訟法第159條之1至第159條之5規定例外得作為證
    據之情形，依首開法律規定，自不得作為證據。
二、檢察官起訴書證、物證欄編號01、08引用之「水林等11件工
    程成本表」、「通聯紀錄分析圖」，屬審判外之傳聞書面，
    被告及其辯護人均爭執其證據能力。就此原審檢察官已表示
    該通聯紀錄分析圖暫不引用為證據，且該通聯紀錄分析圖係
    調查員因本案而製作之分析圖，檢察官並未提出該全部電話
    通聯紀錄佐證該通聯紀錄分析圖屬實，尚難認該通聯紀錄分
    析圖具有可信之特別情況，並不符例外得作為證據之規定，
    應無證據能力。另就該「水林等11件工程成本表」，原審檢
    察官主張符合刑事訴訟法第159條之4第2款規定，得作為證
    據等語。查該條款規定所稱從事業務之人於業務上或通常業
    務過程所須製作之紀錄文書、證明文書，因係於通常業務過
    程不間斷、有規律而準確之記載，且大部分紀錄係完成於業
    務終了前後，無預見日後可能會被提供作為證據之不實登載
    動機，不實之可能性小，除非該等紀錄文書或證明文書有顯
    然不可信之情況，否則即有承認其為證據之必要；因此，採
    取上開文書作為證據，應注意該文書之製作，是否係於例行
    性之業務過程中，基於觀察或發現而當場或即時記載之特徵
    ，而依該「水林等11件工程成本表」製作人程千鳳之陳述，
    該表係依被告程俊銘之指示而製作，部分有憑證，部分則無
    憑證，並非係通常業務過程不間斷、有規律而準確之記載，
    是該表應不符刑事訴訟法第159條之4第2款規定。然查該表
    係於96年3月28日在原審同案被告程俊銘之住處為調查員搜
    索時，與「水林鄉對帳明細表」（記載附表一11件工程對帳
    明細）等帳證資料一併被查獲，此有搜索票及搜索扣押筆錄
    在卷可參，該表係於工程終了前後所製作，屬俊和公司內部
    帳目之一，且除記錄俊和公司本身得標工程外，並記錄有被
    告程俊銘借牌得標如附表一編號07至11所示工程之成本表，
    核與本件被告程俊銘借牌圍標附表一所示11件工程之事實相
    符，並無預見日後可能會被提供作為證據之不實登載動機，
    不實之可能性小，又無顯然不可信之特別情況，其係於可信
    之特別情況下所製作之文書，依刑事訴訟法第159條之4第3
    款規定，應得為證據。
三、刑事訴訟法第158條之3規定：「證人、鑑定人依法應具結而
    未具結者，其證言或鑑定意見，不得作為證據」，所謂「依
    法應具結而未具結者」，係指檢察官或法官依刑事訴訟法第
    175條之規定，以證人身分傳喚被告以外之人（證人、告發
    人、告訴人、被害人、共犯或共同被告）到庭作證，或雖非
    以證人身分傳喚到庭，而於訊問調查過程中，轉換為證人身
    分為調查時，此時其供述之身分為證人，則檢察官、法官自
    應依本法第186條有關具結之規定，命證人供前或供後具結
    ，其陳述始符合第158條之3之規定，而有證據能力。若檢察
    官或法官非以證人身分傳喚而以共犯、共同被告身分傳喚到
    庭為訊問時，其身分既非證人，即與「依法應具結」之要件
    不合，縱未命其具結，純屬檢察官或法官調查證據職權之適
    法行使，當無違法可言。而前揭不論係本案或他案在檢察官
    面前作成未經具結之陳述筆錄，係屬被告以外之人於偵查中
    向檢察官所為之陳述，本質上屬於傳聞證據，基於保障被告
    在憲法上之基本訴訟權，除該被告以外之人死亡、身心障礙
    致記憶喪失或無法陳述、滯留國外或所在不明而無法傳喚或
    傳喚不到、或到庭後拒絕陳述等情形外，如已經法院傳喚到
    庭具結而為陳述，並經被告之反對詰問，前揭非以證人身分
    而在檢察官面前未經具結之陳述筆錄，除顯有不可信之情況
    者外，依刑事訴訟法第159條之1第2項，仍非不得為證據，
    惟應於判決內敘明其符合傳聞證據例外之理由；又前揭非以
    證人之身分在審判中之陳述筆錄，倘該被告以外之人已經法
    院以證人身分傳喚到庭並經具結作證，且由被告為反對詰問
    ，或有前揭傳喚不能或詰問不能之情形外，該未經具結之陳
    述筆錄因屬審判上之陳述，自有證據能力；若係在另案法官
    面前作成之陳述筆錄，本質上亦屬傳聞證據，自得依本法第
    159條之1第1項之規定，認有證據能力，不能因陳述人未經
    具結，即一律適用本法第158條之3之規定，排除其證據能力
    （最高法院97年臺上字第1373號、96年臺上字第3527號判決
    意旨參照）。本件原審同案被告王文誌於96年5月8日檢察官
    訊問而陳述之筆錄，原審同案被告程俊銘於96年4月3日在檢
    察官訊問而陳述之筆錄，被告及其辯護人雖不同意作為證據
    ，查檢察官雖未於其供前或供後命具結，然檢察官係以被告
    身分傳喚該原審同案被告程俊銘、王文誌到案訊問，而該等
    同案被告於原審審理時亦已經傳喚到庭具結陳述，並經被告
    陳茂順、許侑民及其等辯護人為反對詰問，且未有何顯不可
    信之情形，故依上開最高法院判決見解，應認同案被告程俊
    銘及王文誌上開於檢察官面前陳述之筆錄，得作為被告陳茂
    順及許侑民之證據。另原審同案被告程俊銘於96年3月29日
    檢察官聲請羈押時，於法官面前陳述之筆錄，被告許侑民及
    其辯護人雖不同意作為證據，惟程俊銘既於原審審理時到庭
    具結陳述，並經被告許侑民及其辯護人為反對詰問，依上開
    最高法院見解，亦應認得作為被告許侑民之證據。至於證人
    程千鳳於96年4月3日檢察官面前陳述之筆錄，被告陳茂順、
    許侑民及其辯護人爭執其證據能力，而該陳述筆錄係經檢察
    官以犯罪嫌疑人身分傳訊程千鳳，並未命其於供前或供後具
    結，亦未於本院審理時傳訊到庭具結陳述，由被告陳茂順、
    許侑民及其辯護人為反對詰問，故該部分筆錄應不得作為被
    告陳茂順、許侑民之證據。
四、次按刑事訴訟法第159條之2規定：被告以外之人於檢察事務
    官、司法警察官或司法警察調查中所為之陳述，與審判中不
    符時，其先前之陳述具有較可信之特別情況，且為證明犯罪
    事實存否所必要者，得為證據。此所謂「與審判中不符」，
    係指該陳述之主要待證事實部分，自身前後之供述有所不符
    ，導致應為相異之認定，此並包括先前之陳述詳盡，於後簡
    略，甚至改稱忘記、不知道或有正當理由而拒絕陳述（如經
    許可之拒絕證言）等實質內容已有不符者在內。所謂「具有
    較可信之特別情況」（即學理上所稱之「特信性」），係指
    其陳述與審判中之陳述為比較，就陳述時之外部狀況予以觀
    察，先前之陳述係在有其可信為真實之特別情況下所為者而
    言。例如先前之陳述係臨終前之陳述，或違反自己利益之陳
    述，或出於自然之發言，審判階段則受到外力干擾等特別情
    形均屬之。蓋被告以外之人在類此特別情況下所為之陳述，
    就通常而言，其虛偽之可能性偏低，可信之程度較高，若該
    項陳述為證明犯罪事實存否所必要，依上規定，自得構成傳
    聞法則之例外，而承認其證據能力。上開規定所指「具有較
    可信之特別情況」，係屬傳聞證據例外取得證據能力之特別
    要件，與一般供述證據必須具備任意性之證據能力要件有別
    ，二者不可混為一談。故被告以外之人於檢察事務官、司法
    警察官或司法警察調查中所為與審判中不符之陳述，縱係出
    於自由意思，然仍必須具備「具有較為可信之特別情況」及
    「證明犯罪事實存否所必要」之要件，始能採為證據。不能
    僅以被告以外之人在檢察事務官、司法警察官或司法警察調
    查中所為與審判中不符之陳述係出於其自由意思，即謂具有
    特別可信之情況，而採為犯罪之證據（最高法院94年臺上字
    第5490號、96年臺上字第4365號判決要旨參照）。公訴人請
    求引用證人黃賢龍於96年6月15日檢察事務官面前之陳述為
    證據，惟辯護人爭執其證據能力。查證人黃賢龍於原審審理
    時到庭作證，證述：我於94年12月13日上午主持工程招標的
    開標，去開標的時候，才知道有人抽走一件標封，後來有繼
    續開標，忘了當時到底有無去請示什麼人等語（詳原審卷五
    第182頁），核與其於96年6月15日檢察事務官面前之陳述：
    「當天能夠繼續開標，我是請示主秘余清儹，我不可能越級
    去請示鄉長陳茂順，更何況陳茂順也不懂採購法。」等語固
    有不符（見96偵2009號偵查卷三第98頁背面）。惟經原審當
    庭勘驗證人黃賢龍上開於檢察事務官面前之訊問過程，證人
    黃賢龍是在檢察事務官一再追問當時主持這個開標，到底去
    向誰請示是不是繼續開標，檢察事務官亦追問黃賢龍是不是
    請示余清儹，黃賢龍才答以如果有的話，也是余清儹，但亦
    陳稱並不確定，並陳明不可能越級請示陳茂順，何況陳茂順
    也不懂採購法等語。是證人黃賢龍於上開檢察事務官面前所
    為陳述僅係一假設性之答案，並不確定，要難認有何具有可
    信為真實之特別情況，故證人黃賢龍上開於檢察事務官面前
    之陳述，屬被告以外之人於審判外之陳述，又不符合刑事訴
    訟法第159條之2例外規定，應無證據能力。
五、按被告以外之人於偵查中向檢察官所為之陳述，除顯有不可
    信之情況者外，得為證據。刑事訴訟法第159條之1第2項定
    有明文。此次最高法院發回意旨指明，就程俊銘96年5月3日
    在檢察官偵查中具結所為之證述，究有無證據能力，未予說
    明論述，為有不當。查原審於97年1月7日經勘驗程俊銘該次
    偵查筆錄之錄音光碟後，許侑民之選任辯護人即當場主張：
    「偵訊過程中程俊銘陳述的內容並非其自己陳述的，我們認
    為檢察官有過度誘導，因這事實建構是檢察官架構的，並非
    程俊銘陳述的，他主要內容還是檢察官說出來的，就這份筆
    錄的證據能力是有問題的」（參見原審卷(一)第181至192頁）
    ，被告陳茂順等3人及其辯護人於本院更審時，亦為此主張
    。足見被告等均已就程俊銘上開偵查中所為之陳述，爭執其
    不具特信性，且有上開情事，應認有顯不可信之情況；依刑
    事訴訟法第159條之2第2項規定，應認無證據能力。但可供
    作為彈劾證人程俊銘其他證言之正確性與否。
六、再按被告以外之人於審判外之陳述，雖不符合刑事訴訟法第
    159條之1至第159條之4之規定，但經當事人於審判程序同意
    作為證據，法院審酌該言詞陳述或書面陳述作成時之情況，
    認為適當者，亦得為證據；當事人、代理人或辯護人於法院
    調查證據時，知有第159條第1項不得為證據之情形，而未於
    言詞辯論終結前聲明異議者，視為有前項之同意，刑事訴訟
    法第159條之5亦有明文。本件除上開一至五部分外，其餘具
    傳聞性質之相關書面資料，公訴人、被告及其辯護人業於原
    審及本院審理時均表明同意作為證據，或沒有爭執，且迄於
    本案言詞辯論終結前亦未聲明異議，本院審酌該等證據之作
    成或取得之狀況，並無違法取證或其他瑕疵之情事，且與本
    件待證事項間復具有相當之關聯性，認為以之作為證據尚屬
    適當，自得作為證據，上開具傳聞性質之相關書面資料，自
    得作為證據。
貳、被告余清儹部分：
一、訊據上訴人即被告余清儹矢口否認有本案犯行，辯稱：(1)伊
    未與程俊銘接觸過，國本公司退回標函一事，伊當時只是帶
    程俊銘去向陳秀芬辦理，並未對陳秀芬施壓，亦未向陳秀芬
    詢問投標廠商或翻閱廠商投標文件，更無洩漏國本公司投標
    之事予程俊銘知悉。(2)國本公司於94年12月13日上午8時許
    有派人來辦理領回之投標封，該標函並未拆封，伊不知道標
    函裡面是否有押標金。伊亦無與程俊銘有犯意聯絡，以違反
    政府採購法第34條第2項及同法第31條之規定，圖利國本公
    司，使國本公司撤標並領回押標金13萬4千元之不法利益。
二、經查被告余清儹確有上開犯行之論證如下：
    (一)證人陳秀芬於偵查及原審結證稱：
      (1)於偵訊時證稱：「我自91年起即在水林鄉公所行政室擔
        任臨時人員，於94年12月間水林鄉公所辦理『水林鄉萬
        興重劃區○○○路等側溝和路面復建工程』等20件工程
        採購案，我有協助辦理，主要負責標函發售、收受廠商
        投標標單等工作」、「置放投標文件之公文櫃的鑰匙，
        我都放在我的抽屜中，莊捷涵及主秘余清儹都知道我將
        鎖鑰放在我的抽屜內」、「投標廠商的標函放置在座位
        後方的公文櫃內，除我與莊捷涵知道哪些廠商參與投標
        外，主任秘書余清儹與我在同一辦公室，每當有辦理採
        購案招標期間，他都會每日到放置投標文件的公文櫃內
        翻閱有哪些廠商投標」、「不管檔案大小，余清儹都有
        來看，不然余清儹也會問有多少家廠商投標，或親自瞭
        解哪些廠商投標，這20件他都有來看是哪些廠商來投標
        」「國本公司參與前述採購案（指萬興重劃區○○○路
        等側溝和路面復建工程）標函於開標前有撤回，是主秘
        余清儹於開標當天上午7點多快8點時，余清儹帶一個人
        來，向我表示國本公司要撤回標函，我有表示要等莊捷
        涵上班才決定，我是反對直接退還標函；但余清儹堅持
        要讓國本公司取走標函，並表示等莊捷涵上班他會自行
        跟莊捷涵講，余清儹就直接要求我將標函取出，他自己
        把信封上面的紅色收文單（三聯單）撕下來要作廢，他
        說他會跟莊捷涵講並叫莊捷涵蓋作廢章；余清儹當場就
        把標函整個交給在場的國本公司人員，向余清儹取回標
        函的人走出去同時，剛好莊捷涵來上班，余清儹就將廠
        商退還標函之事告知莊捷涵，莊捷涵聽到余清儹退還國
        本公司標函，她很不高興，向余清儹表示依據政府採購
        法規定不可以退還廠商標函，余清儹請莊捷涵在「廠商
        投標文件收件三聯單」上第一聯上蓋印把該三聯單作廢
        並將第2、3、4等3份標函順序往前推為1、2、3，但莊
        捷涵不肯，隔天政風室就把這件案件的開標卷宗整個收
        走」、「因為一般工程都是主任秘書在主導的，他堅持
        要退標函，我也沒有辦法」、「主秘不用做這種收取、
        退還押標函的瑣事，他也沒有做過」、「余清儹與我、
        莊捷涵在辦公室時，要我如果有人檢舉，接受詢問、訊
        問時，要我以不懂政府採購法，自行退還標函」等語（
        詳96偵字2009號卷二第213頁至第217頁）。
      (2)於原審審理時證稱：「水林鄉公所的全部標函是我跟莊
        捷涵在收的，我們2人負責保管」、「我知道水林鄉公
        所的94年6月中旬豪雨災害後公共設施復建工程，我負
        責打好文書後，再由主辦人員蓋章，主辦人員是莊捷涵
        ，該項工程有20件，公告時並沒有公告預算金額」、「
        在這批工程中，有發生過1件即萬興重劃區○○○路這
        件工程退標函的事，就是廠商國本公司要求要撤回」、
        「當天還不到上午8點，主秘說有個廠商要退標，我之
        前沒有辦過，也不知道能不能做，我就說要等主辦人莊
        捷涵來再說，但主秘說先退，他再跟莊捷涵說明就可以
        ，所以就退了，整個過程余清儹都在場」、「退完之後
        ，莊捷涵才過來，主秘有跟她講，要求她在紅色單子上
        面蓋印章，表示廠商已退回，但莊捷涵說不要，就在行
        政室發生爭執，余清儹有請莊捷涵在三聯單上第一聯把
        退回的三聯單作廢，然後後面2.3.4標函順序往前推，
        莊捷涵也不肯」、「事後余清儹有要求我及莊捷涵把責
        任擔下來，就說我比較不懂採購法」、「一般押標金支
        票上，抬頭要指定給水林鄉公所，決標完，廠商如果沒
        有得標，要退還押標金時，就在退還押標金申請單上寫
        支票號碼、金融機構，蓋廠商的大小章後，交給廠商拿
        去收發文在支票背面蓋上關防印信，退還給廠商」、「
        廠商的標函信封上有工程名稱、開標日期，左邊會有廠
        商的名稱，有時主秘會來看有什麼廠商來投標，有時候
        是現場看看，不然有時就看櫃子文件，也會問我這些工
        程有那些廠商來投標，於94年12月12日下午，收到國本
        公司的投標函，下班之前就放在櫃子裡面，上班時沒有
        鎖，下班後就鎖起來，主秘余清儹在收完標函後，離5
        點半下班不久前，有來看一下標件，看有幾家投標，就
        直接看標件」等語（詳原審卷四第152頁至第165頁）。
    (二)證人莊捷涵於偵查及原審結證稱：
      (1)於偵訊時證稱：「我於92年10月在水林鄉公所擔任村幹
        事，93年主任秘書余清儹指派我到採購發包單位從事發
        包作業迄今」、「水林鄉公所民政課、建設課、清潔隊
        等業務單位有辦理採購案需求時，會簽文經主任秘書余
        清儹轉呈鄉長陳茂順核准後，移給行政室辦理發包作業
        ，我負責辦理招標公告公文、開標時負責審查廠商資格
        、合約訂定通知公文等業務」、「雲林縣政府94年6月
        水災公共設施災害復健經費申請勻支或補助明細表《水
        林鄉公所執行》」及相關公文，包括上述20件工程的此
        張明細表，是雲林縣政府94年10月4日府地劃字第09407
        03215號函檢附給水林鄉公所，由水林鄉公所收文後，
        由民政課林玉娟負責簽辦，林玉娟於函文後簽辦經民政
        課長李茂欽、主任秘書余清儹、我、主計主任蘇月雲、
        財政課長李炳南、建設課技士黃雪雄、王欽賢、蔡宗翰
        、建設課長江光輝等人，該明細表由林玉娟保管」、「
        上述明細表林玉娟將影本提供給各科室主管都會有，林
        玉娟於函文後簽辦後，將前開明細表影本提供給主任秘
        書余清儹、行政室主任吳啟弼、主計主任蘇月雲、財政
        課長李炳南、建設課長江光輝、市場管理員龔瑞福等人
        ，這是只有在公所有簽會的人才會知道，正常的情況外
        面的人不會知道，就算廠商來要，我們也不會給他們」
        、「這20件工程上網公告未公告預算及預計採購金額，
        我曾向主任秘書余清儹提出這個問題，因為別的公所都
        有公告，余清儹向我強調因採購法規定為『得』於招標
        公告中一併公開，公所有裁量權照往例均不公告」、「
        依據政府採購法第31條第2項第4款規定，廠商可以在報
        價有效期間內撤回其報價，但依同條第2項規定，水林
        鄉公所不得發還國本營造投標押標金」、「當天是由主
        任秘書余清儹將國本營造標函及押標金交給廠商，我認
        為不合法，但我快8點到達水林鄉公所上班時，余清儹
        就向我表示他已處理好，我無法阻止」、「余清儹退還
        國本營造標函及押標金後，當日上午為掩飾他個人行為
        ，要求我於國本營造投遞標函收執聯上蓋章，要證明是
        由我辦理退還標函及押標金，但我拒絕背書，之後我向
        行政室及政風室反應余清儹違法行為，才展開內部調查
        ，並移送檢調單位」、「這20件工程主任秘書余清儹實
        際上介入工程發包程序，指示我、陳秀芬辦理招標手續
        ，主導工程發包流程，余清儹會每日詢問陳秀芬發售標
        函數量、廠商投標函量，並且在開標前夕到負責收受廠
        商投標標函的陳秀芬辦公桌、公文櫃取閱投標標函，以
        了解投標廠商名稱、負責人姓名、聯絡地址、電話」、
        「余清儹介入主導發包工程時，我向鄉長陳茂順反映過
        ，但鄉長陳茂順告訴我意見不要那麼多，只要聽從主任
        秘書余清儹的指示就好」等語（詳96偵字2009號卷二第
        194頁至第199頁）。
      (2)於原審證稱：「這20件工程在公告上沒有公告預算金額
        ，我就問主任秘書余清儹，他說採購法規定為『得』於
        招標公告中一併公開，公所有裁量權照往例均不公告」
        、「那天我到辦公室時，國本營造標函及押標金已經退
        給廠商，是開標當天退的」、「陳秀芬告訴我說，是主
        任秘書余清儹要退的」、「後來余清儹有要求陳秀芬頂
        罪，他說陳秀芬是臨時人員，不懂政府採購法，是她自
        己退給廠商的，陳秀芬拒絕並哭了，因她覺得根本就不
        是這樣子」、「余清儹有看投標廠商的資料，次數很頻
        繁」等語（詳原審卷四第188頁至第193頁）。
    (三)被告程俊銘於原審結證稱：「本案有一家投標廠商國本公
      司不是我找的，第一次我幫國本公司退標單，那是許侑民
      在開標前一天跟我約見面後說的，他說國本公司有投標一
      件工程，他知道我跟國本公司負責人陳劍龍有熟識，好像
      先叫我去跟他講講看，那天只有一件，那件本來是銘麒公
      司要做的，因為國本公司的陳劍龍，我本來就認識，我是
      在開標前一天晚上6點左右，在水林打電話給陳劍龍，並
      去北港一家照相館找陳劍龍，當時他在那邊，我有問他這
      件他有沒有投標，並跟他講說這工作已經講好了，可以的
      話幫我的忙，當時應該有跟他說他得標也會遭到刁難的，
      那件他可能會得標，所以才請他撤回，拜託他去退標單，
      他就說他隔天沒有空，叫我幫他退，就把國本公司大小章
      交給我，當時有沒有講到押標金的事，我記不起來，但一
      般常理是會附押標金，隔天就是94年12月13日開標那天早
      上8點左右，公所已經有人上班了，我就拿國本公司的大
      小章，去公所秘書室或開標室退，進去的當時是主秘帶我
      去跟一個小姐拿，我說我是國本公司的，因標單算錯了，
      要退標單、要撤標，後來那個小姐有讓我退，有拿大小章
      給小姐蓋，余清儹跟主辦小姐有無說什麼話，我記不起來
      ，那天我拿回國本公司的標單是一整封的，並沒有拆開，
      退回來後，我就把那個整件標封和印章直接退給陳劍龍」
      等語（詳原審卷四第17頁至第18頁、第26頁、第34頁、第
      78頁、第92頁）等語。
    (四)證人陳劍龍於偵查及原審分別結證稱：
      (1)於偵訊時證稱：「我是國本公司負責人，有投標水林鄉
        公所一個『萬興重劃區○○○路等側溝和路面復建工程
        』，標單是我們的師傅李新發於94年12月12日當天5點
        半前寄的」、「有一個叫程俊明（音譯）的人於12日截
        標後大概下午6點來跟我講，我當時在北港一個朋友那
        邊，他來跟我講說我有投標，我想他怎麼知道，他叫我
        不要寄，我說我都已經寄了我也沒有辦法，當天第2次
        他又來找我，還是叫我不要參與投標，我還是說已經寄
        了沒有辦法，除非他們把我的證件抽起來，變成廢標，
        就不符資格，我當時也有想說要試探他們是否真的敢這
        樣做，結果後來程俊銘開標完後，隔2、3天他就拿押標
        金來還我，在水林往北港的街路旁，當時只有我和他2
        人在場」、「程俊銘沒有恐嚇我叫我不要投標，但他那
        時意思是說就算我標到工作也不會很好做」（詳95他字
        668號卷第9頁至第11頁）。「水林鄉公所94年12月這20
        件工程，國本公司共投標10件，這10件工程中，有1件
        標價比人家低，那件是程俊銘來找我，他說這件工程是
        他的，就算工程讓我拿到，我也會很難做，我也很訝異
        為何他會知道我去投標；他就要我撤回標單，我就想要
        測試一下他是不是真的有和公所勾結，因為有規定，標
        函寄出就不能撤回了」、「後來我將我公司的大小章交
        給他，隔天他就將押標金交還給我」等語（詳96偵字20
        09號卷一第158頁、第159頁）。
      (2)於原審審理時證稱：「國本公司曾去投標本件起訴書附
        表二編號01的工程，當時是投標前3、4天上網公告看到
        的，投標是在開標前一天下午大約4、5點的時候，標價
        是看標單上的項目單價和我的成本去抓的，押標金多少
        一般都是看公告，有的是我們投標金額的5％，有的是
        直接有公告押標金金額，這個工程押標金是請小姐去臺
        灣中小企銀北港分行，以國本公司名義辦的，辦好後有
        放入標函裡面，我有再檢查一次才密封，我確定押標金
        有放入密封袋內」、「投標後那天晚上約6點多，程俊
        銘打電話給我，我的電話是0000000000，問我在那裡，
        我說我人在北港，他來北港快來照相館找我」、「他跟
        我說我有寄水林鄉公所的某件工程，我心想這是秘密，
        他怎麼會知道，我覺得很訝異，他一直叫我放棄，並說
        就算工作讓我標到，也沒有辦法很順利進行，當時我受
        到這種語言威脅的情形下，他叫我把印章拿給他」、「
        在我的認知，是知道還沒有開標前，一定沒有辦法退押
        標金出來，除非有黑箱作業才能退出來」、「後來他有
        把押標金還給我，我也很訝異、很憤慨，並沒有問他為
        何可以退，事後也沒有去瞭解水林鄉公所這幾件工程」
        、「程俊銘幫我撤回萬興那件工程的押標金，我記得是
        銀行開立的支票13萬4千元，當時是請我表姐張麗梅以
        國本公司的名義申請這張支票」（詳原審卷四第130頁
        至第133頁、第146頁、第219頁至第221頁、卷五第305
        頁）。
    (五)此外並有：(1)國本公司參與附表二編號01工程之「廠商投
      標文件收件三聯單」影本（附於95他字785號卷一第77頁
      ，及他字668號卷第28頁）。(2)雲林縣水林鄉公所採購公
      共工程投標須知及附加說明（附於原審卷四第167頁至第
      183頁）。(3)水林鄉公所97年03月07日雲水鄉行字第09700
      02421號函及附件資料（附於原審卷五第1頁至第158頁）
      。(4)臺灣中小企業銀行北港分行97年3月7日（97）北港字
      第72號函、所附資料及原審法院書記官於97年3月19日前
      往該分行影印之資料（附於原審卷五第159頁至第176頁、
      第259頁至第295頁）。(5)被告余清儹所使用之0000000000
      號行動電話通聯紀錄（原審卷二第73至74頁，外放）。(6)
      電話號碼對照表、通聯紀錄總表、通聯調閱查詢單（附於
      95他字785號卷一第19頁至第20頁、第187頁、96偵字2009
      號卷一第63頁至第66頁、95他字785號卷一第188頁）在卷
      可資佐證。
    (六)綜上，此部分事證明確，被告余清儹之辯解並不可採，其
      犯行洵可認定。
三、新舊法之比較適用：按行為後法律有變更者，適用行為時之
    法律。但行為後之法律有利於行為人者，適用最有利於行為
    人之法律，刑法第2條第1項定有明文。被告所犯經辦公用工
    程，收取回扣之行為後，94年1月7日修正公布之刑法，自95
    年7月1日施行，修正後法律比較適用如下：
    (一)刑法第10條第2項關於公務員之定義部分：修正前規定：
      「依法令從事於公務之人員」，修正為「依法令服務於國
      家、地方自治團體所屬機關而具有法定職務權限，以及其
      他依法令從事於公共事務，而具有法定職務權限者」及「
      受國家、地方自治團體所屬機關依法委託，從事與委託機
      關權限有關之公共事務者」。貪污治罪條例第2條雖亦將
      「依據法令從事公務之人員，犯本條例之罪者，依本條例
      處斷；其受公務機關委託承辦公務之人，犯本條例之罪者
      ，亦同。」之規定，修正為「公務員犯本條例之罪者，依
      本條例處斷」。被告余清儹之犯行，不論修正前、後之規
      定，均為刑法第10條第2項及貪污治罪條例第2條所謂公務
      員，上開修正，對被告余清儹而言，應僅屬文字之修正。
    (二)刑法第11條規定之適用：刑法第11條修正前規定：「本法
      總則於其他法令有刑罰之規定者，亦適用之。但其他法令
      有特別規定者，不在此限。」，經修正為「本法總則於其
      他法律有刑罰或保安處分之規定者，亦適用之。但其他法
      律有特別規定者，不在此限。」，亦即為使法規範明確，
      將「法令」修正為「法律」以符合法律保留及罪刑法定原
      則，復就解釋上認為「有刑罰之規定」包含保安處分部分
      亦予以明文化，是以此一修正並未涉及實體國家刑罰權之
      有無暨其範圍之更迭，非屬修正後刑法第2條第1項所稱之
      「法律變更」，不生須依該條項規定為新、舊法比較之問
      題，惟本條修正之目的既為符法律保留及罪刑法定原則暨
      規範明確性之要求，當以修正後之規定較能契合刑罰之本
      質，兼更具規範之實質妥當性暨進步性，因之此部分自應
      適用修正後規定。
    (三)刑法第28條「共同正犯」定義修正之法律適用：修正前刑
      法第28條之規定為：「2人以上共同實施犯罪之行為者，
      皆為正犯」，修正施行後之規定則為：「2人以上共同實
      行犯罪之行為者，皆為正犯」，揆諸本條之修正理由係為
      釐清陰謀共同正犯、預備共同正犯是否合乎正犯之要件，
      即認共同正犯包括共謀共同正犯，但不包括陰謀共同正犯
      及預備共同正犯。是新法共同正犯之規定，已限縮舊法共
      同正犯適用之範圍，而本件被告等並無成立陰謀共同正犯
      或預備共同正犯之情形，依修正前後新、舊法第28條之規
      定，均構成共同正犯，並無有利或不利之情形，依刑法第
      2條第1項規定應適用修正前刑法第28條規定論以共同正犯
      。
    (四)關於正犯或共犯與身份之規定：修正前刑法第31條規定：
      「因身份或其他特定關係成立之罪，其共同實施或教唆幫
      助者，雖無特定關係，仍以共犯論。」修正後之規定則為
      ：「因身份或其他特定關係成立之罪，其共同實行、教唆
      或幫助者，雖無特定關係，仍以正犯或共犯論。但得減輕
      其刑。」除與刑法第28條修正相同，新法已限縮共同正犯
      之適用範圍外，且新法規定得減輕其刑，故比較結果，自
      以修正後新法對原審同案被告程俊銘較有利。
    (五)關於罰金之規定：被告等行為後，關於罰金刑之規定業經
      修正公布，舊刑法第33條第5款「罰金：1元以上」之規定
      ，修正公布為新刑法第33條第5款「罰金：新臺幣1千元以
      上，以百元計算之」，是依修正後之規定與被告行為時之
      罰金罰鍰提高標準條例第1條前段及行政院、司法院據以
      發佈提高刑法有關罰金條文之罰金倍數10倍，並自72年8
      月1日施行之規定相較，其罰金刑之最高度固未變更，但
      最低度已由銀元10元即新臺幣30元（依廢除前貨幣單位折
      算新臺幣條例第2條之規定，銀元以新臺幣元之3倍折算之
      ），修正為新臺幣1千元，並以百元計算之，有關科刑規
      範事項已有變更，經比較新舊法之結果，修正後之刑法第
      33條第5款規定並非較有利於被告，依刑法第2條第1項前
      段之規定，本件應適用修正前刑法第33條第5款之規定計
      算其所違犯之罪法定刑中罰金刑之範圍。
    (六)牽連犯部分：刑法第55條牽連犯之規定，業於94年1月7日
      修正公布刪除，並於95年7月1日施行，則被告之犯行，因
      行為後新法業已刪除牽連犯之規定，此刪除雖非犯罪構成
      要件之變更，但顯已影響行為人刑罰之法律效果，自屬法
      律有變更，如無牽連犯之適用，則上開所涉各罪均以加法
      相加累計，結果自遠超過從一重處斷或以一罪論之法律效
      果。是依新法第2條第1項規定，比較新舊法結果，自仍應
      適用較有利於被告之行為時法律即舊法論以牽連犯。
    (七)關於褫奪公權之規定：被告行為後，刑法第37條雖有修正
      ，該條第2項原規定為「宣告6月以上有期徒刑，依犯罪之
      性質認為有褫奪公權之必要者，宣告1年以上10年以下褫
      奪公權。」嗣修正為「宣告1年以上有期徒刑，依犯罪之
      性質認為有褫奪公權之必要者，宣告1年以上10年以下褫
      奪公權。」純就刑法而言，依刑法第2條第1項規定，比較
      新、舊法結果，固以新法對被告等較為有利；惟按犯貪污
      治罪條例之罪，宣告有期徒刑以上之刑者，並宣告褫奪公
      權，貪污治罪條例第17條定有明文；此項褫奪公權之宣告
      ，具有強制性，為刑法第37條第2項之特別規定，不受宣
      告6月（95年7月1日修法後改1年）以上有期徒刑之限制，
      法院自應優先適用（最高法院81年度臺非字第246號判決
      參照）。被告余清儹既經本院認定犯有上開貪污等罪名，
      並受有期徒刑之宣告，即應依貪污治罪條例第17條諭知褫
      奪公權，且宣告褫奪公權之期間仍為1年以上10年以下，
      修正施行前、後刑法第37條第2項關於褫奪公權期間之規
      定，乃均相同，故適用新法對被告並無較為有利，仍應適
      用舊法。
    (八)按新、舊法之比較適用，雖採從輕主義，惟比較時仍應就
      罪刑有關共犯、未遂犯、想像競合犯、牽連犯、連續犯、
      結合犯，以及累犯加重、自首減輕暨其他法定加減原因（
      如身分加減）與加減比例等一切情形，綜其全部罪刑之結
      果而為比較（最高法院95年第8次刑事庭會議決議參照）
      ，故應比較其全部之結果而為整體之適用，不能割裂而分
      別適用新舊法律（最高法院88年臺非字第31號判決要旨參
      照）。故綜合一切罪刑之結果，被告余清儹行為後之法律
      ，並未有利於伊，故依刑法第2條第1項前段規定，應整體
      適用修正前之舊法規定。
四、關於論罪科刑部分：
    (一)被告余清儹擔任該鄉公所主任秘書，負責協助鄉長襄理鄉
      務，該鄉公所公共工程之發包採購均為其等主管或監督之
      事務，係依法令服務於地方自治團體所屬機關而具有法定
      職務權限之公務員，其洩漏國本公司參與投標附表二編號
      01所示工程之應秘密消息予原審同案被告程俊銘，核其所
      為係犯刑法第132條第1項公務員洩漏國防以外之秘密罪；
      原審同案被告程俊銘勸退證人陳劍龍，而與被告余清儹共
      同撤回國本公司參與附表二編號01所示工程之投標，進而
      協助國本公司取回該工程之投標標函及押標金，使該押標
      金免於被沒收，核其所為係犯貪污治罪條例第6條第1項第
      4款之圖利罪及政府採購法第87條第4項之以協議方式使廠
      商不為價格競爭罪；原審同案被告程俊銘與具公務員身分
      之被告余清儹共同圖利國本公司之行為，依刑法第31條第
      1項、貪污治罪條例第3條規定亦應論以貪污治罪條例第6
      條第1項第4款圖利罪。
    (二)被告余清儹與判刑確定之程俊銘間，就上開所犯圖利罪及
      以協議方式使廠商不為價格競爭罪，均互有犯意聯絡及行
      為分擔，分別為共同正犯。又被告余清儹所犯上開公務員
      洩漏國防以外秘密罪、圖利罪及以協議方式使廠商不為價
      格競爭罪間，有方法、目的之牽連關係，為牽連犯，均應
      依修正前刑法第55條後段牽連犯規定，從一重之圖利罪處
      斷。
    (三)原審認被告余清儹罪證明確，予以論罪科刑，固非無見。
      惟查：被告余清儹並無與同案被告陳茂順、許侑民等人於
      本案20件復建工程開標前，與程俊銘達成共識，由程俊銘
      處交付550萬元金額以承作該20件復建工程，嗣程俊銘亦
      於本案20件復建工程開標前給付550萬元之「回扣款」，
      但原審未查誤認為被告余清儹與同案被告陳茂順、許侑民
      （陳茂順、許侑民經本院更審判決無罪，詳後述）均有該
      犯行，即有未合，被告余清儹上訴意旨，否認犯罪，而指
      摘原判決此部分不當，雖不足取，但原審判決既有上開可
      議之處，應由本院將原判決此部分予以撤銷改判。爰審酌
      被告余清儹擔任公務員多年，並擔任水林鄉公所主任秘書
      要職，不思以其多年公職經驗，輔弼鄉長，不能依法行政
      ，竟為圖利私人，與程俊銘共謀使國本公司已對如附表二
      編號01所示工程之投標撤回標函（內含押標金之支票），
      程俊銘竟持國本公司負責人陳劍龍及該公司印鑑章，未經
      正常程序、違法取回國本公司對該工程之標函及押標金13
      萬4千元支票，破壞公家機關依政府採購法發包採購之制
      度，並圖利國本公司，惡性非輕、所生之危害，犯後仍矢
      口否認之犯後態度等犯罪之動機、目的、手段、所生利益
      、所生危害、智識程度及犯後態度等一切情狀，量處有期
      徒刑5年2月；又被告余清儹所犯為貪污治罪條例之罪，經
      宣告有期徒刑以上之刑，依同條例第17條規定，宣告褫奪
      公權3年。再共犯貪污所得財物採連帶沒收主義，不得分
      別諭知沒收。被告余清儹與已判決確定之程俊銘共犯圖利
      國本公司計13萬4千元，並未扣案，應依貪污治罪條例第
      10條規定，予以連帶追繳沒收，如全部或一部無法追繳時
      ，應以其財產抵償之。
五、關於余清儹不另為無罪諭知部分：
    (一)公訴意旨另以：
      (1)被告余清儹與同案被告陳茂順2人均明知政府採購法第
        34條第2項「機關辦理招標，不得於開標前洩漏底價、
        領標、投標廠商之名稱與家數…」，卻仍推由被告余清
        儹利用其職權，於開標前、廠商投標期間，每日向臨時
        雇員陳秀芬強加取閱廠商之投標標函，迄原訂三梯次開
        標日之第一梯次開標日前一天即94年12月12日17時30分
        截標前，被告余清儹發現當日國本公司負責人陳劍龍突
        然同時針對附表一編號07、08、11、附表二編號01、02
        、03、04、05、06、08等10件工程參與投標，立即於當
        天將此國防以外應秘密之消息，向陳茂順報告，陳茂順
        隨即透過同案被告許侑民洩漏予程俊銘知悉，並指示程
        俊銘應立即設法與陳劍龍溝通，程俊銘遂與被告余清儹
        及陳茂順、許侑民等人，共同達成圖利廠商陳劍龍，及
        意圖影響決標價格、獲取不當利益以圍標之犯意聯絡（
        陳茂順、許侑民被訴部分，經本院更審審理後，認犯罪
        不能證明，判決無罪，詳後述，公訴意旨認被告余清儹
        有與同案被告陳茂順向程俊銘取得回扣550萬元部分，
        亦屬不能證明，均詳後述），當日即94年12月12日18時
        許，程俊銘親自與陳劍龍相約在雲林縣北港鎮○○路「
        快來照相館」2樓談判，由程俊銘勸退陳劍龍，並授權
        程俊銘代為撤回國本公司對附表二編號01所示工程之標
        函（內附押標金），陳劍龍並告知國本公司所參與同年
        月14日第二梯次開標之如附表一編號07、08、11、附表
        二編號02、03、04、05、06、08等9件工程之投標金額
        ，讓程俊銘等人得據以修改其等原訂投標金額，而不與
        之為投標價格之競爭。因認被告余清儹就附表一編號07
        、08、11及附表二編號02至06、08等9件工程部分另亦
        涉犯刑法第132條洩密罪，及政府採購法第87條第4項意
        圖影響決標價格或獲取不當利益以協議方式使廠商不為
        投標或不為價格競爭罪等罪嫌。
      (2)程俊銘順利標得附表一所示11件工程後某日，陳茂順、
        余清儹及許侑民3人認本件工程中，主任秘書余清儹出
        力甚多，竟又透過許侑民二度向程俊銘索討後續回扣，
        要求程俊銘必須再交付其承攬11件工程款總額千分之5
        計算之工程回扣，以酬謝秘書室人員。程俊銘拖延至95
        年5、6月間，始依其承攬如附表一所示11件工程之總工
        程款3,160萬元計算千分之5之回扣共15萬8千元，親自
        交給許侑民轉交予被告余清儹，因認此部分被告余清儹
        亦涉犯貪污治罪條例第4條第1項第3款之經辦公用工程
        收取回扣罪嫌云云。
    (二)按犯罪事實應依證據認定之，無證據不得認定犯罪事實；
      不能證明被告犯罪者，應諭知無罪之判決，刑事訴訟法第
      154條第2項、第301條第1項分別定有明文。又被告或共犯
      之自白，不得作為有罪判決之唯一證據，仍應調查其他必
      要之證據，以察其是否與事實相符，同法第156條第2項亦
      定有明文。復證人保護法第14條第1項規定「第2條所列刑
      事案件之被告或犯罪嫌疑人，於偵查中供述與該案案情有
      重要關係之待證事項或其他共犯之犯罪事證，因而使檢察
      官得以追訴該案之其他共犯者，以經檢察官事先同意者為
      限，就其因供述所涉之犯罪，減輕或免除其刑」，固係為
      鼓勵刑事案件之被告或犯罪嫌疑人，使其勇於出面檢舉作
      證，以利犯罪之易於或擴大偵查，得以追訴該案之其他共
      犯，乃設有「就其因供述所涉之犯罪，減輕或免除其刑」
      之寬典。從而適用上開規定之刑事案件之被告或犯罪嫌疑
      人，其供述之憑信性本不及於一般人；則為避免其有為偵
      查機關誘導，或為圖邀輕典而為不實供述之可能，以擔保
      其所為不利於其他共同被告（共犯）之供述（即供出該案
      之其他共犯事證之陳述）之真實性，自應有足以令人確信
      其供述為真實之補強證據，俾貫徹刑事訴訟無罪推定及嚴
      格證明之基本原則。而茲所謂補強證據，指其他有關證明
      該被告或犯罪嫌疑人關於「其他共犯之犯罪事證」之供述
      真實性之相關證據而言（最高法院95年度臺上字第483號
      判決意旨參照）。
    (三)公訴人認被告余清儹另涉有上開公務員洩密、違反政府採
      購法、貪污治罪條例等罪嫌，無非係以：程俊銘之證述
      。原審同案被告王文誌之證述。原審同案被告陳秀芬
      之證述。證人莊捷涵之證述。證人陳劍龍之證述。
      水林鄉等11件工程成本表。電話號碼對照表、通聯紀錄
      總表、通聯紀錄分析圖等。附表一編號07、08、11及附
      表二編號01、02、03、04、05、06、08等10件工程之發包
      資料節本等為其主要論據。但查上開通聯紀錄分析圖，係
      調查機關所作，並不具有證據能力，已如上述，自不得作
      為認定被告等是否構成上開犯罪之證據。訊據被告余清儹
      堅決否認上開公訴人所指之犯行，辯稱：並未透過許侑民
      洩漏國本公司參與投標的秘密給程俊銘知悉；亦未透過許
      侑民向程俊銘要求工程款3160萬元計算千分之5金額共15
      萬8千元之回扣，且未由許侑民代為收受，以酬謝秘書室
      人員等語。
    (四)經查：
      (1)查許侑民否認有聯絡程俊銘見面商談，而國本公司參與
        附表一編號07、08、11及附表二編號02、03、04、05、
        06、08等工程之投標，則係程俊銘於翌日即94年12月13
        日下午主動前去國本公司找證人陳劍龍聊天所得悉，再
        探知國本公司各該工程之投標金額後，與王文誌共同將
        上開各工程之原定得標金額降低，始行投寄標函，而如
        期得標，已據證人程俊銘於原審審理證述甚詳，且證人
        陳劍龍於原審審理時亦證述其投寄標函大多在開標前1
        日等語。而觀之國本公司參與附表一編號07、08、11所
        示工程之投標標函收件時間均係94年12月13日下午17時
        後，此有國本公司投標該工程之廠商投標文件收件三聯
        單在卷可參（詳95他字758號卷三第143頁、第159頁、
        同字號卷四第4頁），另國本公司參與附表一編號07、
        08、11及附表二編號02至06、08所示工程之押標金均係
        於94年12月13日向臺灣中小企業銀行北港分行所申請，
        亦有國本公司參與各該工程之投標押標金支票號碼、臺
        灣中小企業銀行本行支票申請書（代收入傳票）及支票
        附卷可憑（附於原審卷五第53頁至第70頁、第263頁至
        第264頁），顯見國本公司參與附表一編號07、08、11
        及附表二編號02至06、08所示工程係於94年12月13日下
        午投寄標函，應可認定。是公訴意旨指被告余清儹於94
        年12月12日17時30分截標前，發現國本公司突然同時針
        對附表一編號07、08、11及附表二編號02至06、08所示
        工程參與投標，即於當天將此國防以外應秘密之消息，
        向鄉長陳茂順報告，陳茂順隨即透過許侑民洩漏予被告
        程俊銘知悉等情，顯與事實不符。又證人程俊銘既已於
        原審審理時證述，係其於94年12月13日下午主動前去找
        國本公司負責人陳劍龍探詢國本公司參與翌日開標之附
        表一編號07、08、11及附表二編號02至06、08所示工程
        之投標金額，且公訴人亦未提出證據證明被告余清儹與
        程俊銘就上開工程有何共犯政府採購法第87條第4項之
        犯意聯絡或行為分擔，自難認被告余清儹就上開工程另
        犯有政府採購法第87條第4項之罪。
      (2)程俊銘固於檢察官偵訊時證稱：我有拿15萬8千元回扣
        給「Ａ古」許侑民，他跟我說要送給「秘書室的」，他
        沒有跟我說交給「余清儹」，我並沒有親自交給余清儹
        ，這筆錢應該是在工程驗收後才給許侑民的等語（詳96
        偵字2009號卷一第242頁）；於原審審理時亦證稱：「
        （問：你還有提到有交了15萬8千元要給水林鄉秘書室
        的人，這錢你是交給什麼人？）許侑民」、「（問：許
        侑民有無跟你說要交給行政室[即祕書室]的誰？）沒有
        跟我說特定的人」、「（問：有無跟你說給余清儹？）
        只是說要給秘書室而已」等語。然證人程俊銘於96年5
        月7日調查員詢問時則證述：我將15萬8千元全部用現金
        到水林鄉公所，親自交給余清儹等語（詳96偵字2009號
        卷一第229頁），顯與上開證述不符，已有歧異。又證
        人程俊銘證述該15萬8千元係記載於「水林等11件工程
        成本表」雜支交際款項下，然該款項備註（請款廠商）
        欄卻記載「雪雄」，並非「秘書室」或「許侑民」、「
        主秘」、「余」、「余清儹」等相關名稱，顯然無法佐
        證證人程俊銘上開於檢察官偵訊及原審審理時之證述情
        節，則程俊銘此部分證述是否可信亦非無疑。是證人程
        俊銘上開證述既無其他證據可憑以判斷其所言是否屬實
        ，欠缺補強證據，又存有瑕疵，而程俊銘係經檢察官同
        意以證人保護法第14條規定減輕其刑之人，則依上開最
        高法院95年度臺上字第483號判決意旨，自難僅憑程俊
        銘具瑕疵之證述，遽認被告余清儹有此部分收取回扣之
        犯行。
    (五)綜上所述，尚難認被告余清儹就附表一編號07、08、11及
      附表二編號02至06、08等9件工程部分難認犯有刑法第132
      條洩密罪，及政府採購法第87條第4項合意使廠商不為價
      格競爭罪，公訴人起訴指程俊銘為取得承辦本案20件工程
      而送「回扣」550萬給同案被告陳茂順、被告余清儹等人
      ，及另就公訴人起訴所指程俊銘於標得上開附表一所示11
      件工程後某日，再行交付15萬8千元回扣部分，均難認屬
      實。被告余清儹此部分被訴之犯罪，尚屬不能證明，本應
      為無罪之諭知，惟公訴意旨認被告余清儹此部分與上開有
      罪部分，有修正前刑法牽連犯或連續犯之裁判上一罪關係
      ，爰不另為無罪之諭知，並此敘明。
、被告陳茂順、許侑民部分：
一、公訴意旨略以：
  (一)陳茂順自民國91年3月1日起，擔任雲林縣水林鄉鄉公所鄉長
    迄今，受雲林縣政府指揮監督，辦理水林鄉自治事項，及執
    行縣政府委辦並負有主管、督導承辦公共工程之採購（即水
    林鄉公所設計、招標、施工、驗收及付款等公共工程發包、
    興建事項）等職權，余清儹（經本院本次更審時判決有罪）
    、陳秀芬（已經原審判決無罪確定）則係現任雲林縣水林鄉
    鄉公所主任秘書、行政課臨時雇員，均主管該公所依據政府
    採購法辦理採購案發包等相關業務，皆係依法令服務於地方
    自治團體所屬機關而具有法定職務權限之公務員。陳茂順、
    余清儹於94年10月間，得知水林鄉公所將辦理總經費6413萬
    9千元之「94年6月中旬豪雨災害後公共設施復建工程」如附
    表一、二所示名稱之20件工程採購，竟夥同陳茂順之表弟許
    侑民（綽號「Ａ古」），3人共同基於經辦公用工程收取回
    扣之犯意聯絡，於同年12月3日第15屆雲林縣水林鄉長選舉
    日前1、2個月某日，推由許侑民充當「白手套」，出面邀請
    俊和公司、俊和瀝青公司之負責人程俊銘，至其位於雲林縣
    水林鄉海埔村海埔1-27號住處，由許侑民在余清儹面前，向
    程俊銘介紹余清儹為水林鄉公所主任秘書，並出示「雲林縣
    政府94年6月水災公共設施災害復建經費申請勻支或補助明
    細表（水林鄉公所執行）」之書面，且違法向程俊銘承諾將
    書面上所列之前開20件工程內定予程俊銘或其指定之廠商得
    標施作，惟要求程俊銘須交付渠等工程經費之一定成數金額
    作為回扣。雙方針對回扣成數討價回價之際，余清儹全程在
    場，一度更找來鄉長陳茂順到場與程俊銘見面，陳茂順為圖
    索取高額回扣並使程俊銘相信許侑民確係代其收取回扣之代
    理人，更當場言明：「最好是價錢能夠高一點就高一點，剩
    下的有什麼事情，你就去跟Ａ古（許侑民）講」等語，而要
    求程俊銘交付不法回扣。嗣經許侑民與程俊銘二人數次協商
    ，終於達成程俊銘方面應依工程得標金額約一成比例計算之
    工程回扣（最後雙方結算結果為550萬元），委由許侑民代
    為轉交陳茂順等公所主管，以交換鄉長違背其職務協助程俊
    銘成為得標廠商之期約。
  (二)程俊銘與陳茂順等人達成交付回扣之期約後，自忖無法獨力
    支付賄款並同時承接上開20件公共工程，遂向銘麒營造有限
    公司（下稱銘麒公司）負責人王文誌表明已與鄉公所主管上
    開20件工程之公務員獲致內定承攬上開20件工程之協議，願
    將其中如附表二所示之9件工程讓與其承攬，惟其應負擔該
    部分工程之回扣250萬元等情，經王文誌首肯，二人遂共同
    達成交付賄賂予陳茂順等經辦公用工程之公務員之犯意聯絡
    。嗣於94年11月7日，程俊銘自其第一銀行西螺分行帳號000
    000000號帳戶提領120萬元現金，加上其手邊現金50萬元，
    合計170萬元現款，親自送至許侑民上開住處，直接放置在
    停放許侑民住處門前之車號7R-8899號賓士座車內，再由許
    侑民轉交予陳茂順。復於同年11月初某日，王文誌將其公司
    現金50萬元，加上其妻張秀靜94年10月28日自其土庫郵局帳
    號0000000號帳戶領出之現金200萬元，共計250萬元交付程
    俊銘，程俊銘當天即以相同方式，交付回扣予許侑民轉交陳
    茂順。迄上開工程招標開標前一日即94年12月12日，程俊銘
    又以94年11月29日自俊和瀝青公司彰化銀行西螺分行帳號00
    00-00-00000-0-00號帳戶領出之50萬元部分款項，連同94年
    12月9日自俊和瀝青公司臺南區中小企業銀行斗六分行帳號
    0000000000000號帳戶所領出之90萬元，共計130萬元，仍以
    上開方式親自交付許侑民以轉交陳茂順。
  (三)陳茂順與上開有罪判決之余清儹2人均明知政府採購法第34
    條第2項「機關辦理招標，不得於開標前洩漏底價，領標、
    投標廠商之名稱與家數…」、同法第31條第2項第4款「在報
    價有效期間內廠商撤回…不予發還押標金」之法令規定，卻
    仍推由余清儹利用其職權，於開標前、廠商投標期間，每日
    向臨時雇員陳秀芬強加取閱廠商之投標標函，迄原訂三梯次
    開標日之第一梯次開標日前一天即94年12月12日17時30分截
    標前，余清儹發現當日國本營造有限公司（下稱國本公司）
    負責人陳劍龍突然同時針對附表一編號07、08、11、附表二
    編號01、02、03、04、05、06、08等10件工程參與投標，立
    即於當天將此國防以外應秘密之消息，向鄉長陳茂順報告，
    陳茂順隨即透過許侑民洩漏予程俊銘知悉，並指示程俊銘應
    立即設法與陳劍龍溝通撤回標函，程俊銘遂與陳茂順、余清
    儹、許侑民等人，共同達成圖利廠商陳劍龍及意圖影響決標
    價格、獲取不當利益以圍標之犯意聯絡。當日即94年12月12
    日18時許，程俊銘親自與陳劍龍相約於北港鎮○○路「快來
    照相館」二樓談判，程俊銘以「這件工程是我的，你就算得
    標，施工、領款也會遭到刁難，也會很難做」等言詞，勸退
    陳劍龍，並授權程俊銘代為撤回國本公司對同年月13日第一
    梯次開標之附表二編號01所示「水林鄉萬興重劃區○○○路
    等側溝和路面復建工程」之標函（內附押標金），並告知國
    本公司所參與同年月14日第二梯次開標之如附表一編號07、
    08、11、附表二編號02、03、04、05、06、08等9件工程之
    投標金額，讓程俊銘等人得據以修改其等原訂投標金額，而
    不與之為投標價格之競爭。程俊銘勸退陳劍龍後，即於同年
    月12日晚間，透過許侑民向鄉長陳茂順轉達須讓陳劍龍違法
    取回押標金之條件，陳茂順因收人回扣，雖明知違背相關法
    令，仍於當晚透過許侑民指示主任秘書余清儹予以配合。余
    清儹接獲指示後，深知公所行政室主辦人員莊捷涵不會配合
    ，遂約程俊銘在翌日即同年月13日上午7時許，趁莊捷涵尚
    未到班之際，由程俊銘攜帶陳劍龍所交付之國本公司大小章
    ，先至水林鄉公所與余清儹會合，再由余清儹帶同程俊銘冒
    充係國本公司人員，親自向負責收取、保管標函之臨時雇員
    陳秀芬施壓，要求取回國本公司投遞的標函及其內所附依法
    不得發還之押標金13萬4千元，陳秀芬雖明知如此作為違背
    法令，惟因懾於主任秘書之淫威而曲從附和，遂依余清儹指
    示讓程俊銘將前揭國本公司標函及押標金取回，因而使陳劍
    龍獲得退回原應沒收之押標金13萬4千元之不法利益。迄同
    年月13、14、15日，附表一、二所示之工程分三梯次，依序
    在陳茂順、余清儹指示下仍照常完成開標，結果由程俊銘與
    王文誌二人，分別以附表一、二所示之廠商名義及標價，完
    全依渠等二人原先規劃，由程俊銘之俊和公司及所借用之港
    乙公司、富安公司、亦晟土木包之名義，分別標得附表一所
    示之11件工程；另王文誌則以銘麒公司及所借用之正豐土木
    包名義標得附表二所示之9件工程。程俊銘順利標得前揭附
    表一所示11件工程後某日，陳茂順、余清儹、許侑民3人認
    本件工程中，主任秘書余清儹出力甚多，竟又透過許侑民二
    度向程俊銘索討後續回扣，要求程俊銘必須再交付其承攬11
    件工程款總額千分之五計算之工程回扣，以酬謝秘書室人員
    。程俊銘拖延至95年5、6月間，始依其承攬如附表一所示11
    件工程之總工程款3160萬元計算千分之5之回扣共15萬8千元
    ，以前述相同方式，親自交給許侑民轉交予余清儹。
  (四)因認被告陳茂順、許侑民所為，均係犯貪污治罪條例第4條
    第1項第3款之經辦公用工程收取回扣罪嫌。具公務員身分之
    陳茂順透過不具公務員身分之許侑民，向程俊銘、王文誌索
    取工程回扣，陳茂順、許侑民與余清儹等3人共同於經辦公
    用工程收取回扣，渠等有犯意聯絡、行為分擔，均係共同正
    犯，依同條例第3條規定「與前條人員共犯本條例之罪者，
    亦依本條例處斷。」，故許侑民雖非公務員，亦應論以本罪
    。被告陳茂順、許侑民與余清儹對同一經辦之公用工程，所
    為多次收取回扣之行為，與程俊銘、王文誌所為多次交付賄
    賂之行為，因均係基於同一職務上行為所分次交付之賄賂，
    所侵害之法益均為國家公務執行之公正，其所侵害之法益仍
    屬一個，只成立單純一罪。被告陳茂順、許侑民與余清儹、
    程俊銘等4人，洩漏國防以外秘密、勸退陳劍龍放棄投標並
    協助其取回標函及押標金之所為，係犯刑法第132條第1項洩
    密罪、貪污治罪條例第6條第1項第4款之圖利罪、及政府採
    購法第87條第4項意圖影響決標價格或獲取不當利益以協議
    方式使廠商不為投票或不為價格競標行為之罪嫌。渠等就上
    開犯行，彼此間有犯意之聯絡及行為之分擔，為共同正犯。
    被告陳茂順、許侑民所犯上開三罪與前述貪污治罪條例第4
    條第1項第3款之經辦公用工程收取回扣罪之間，彼此有方法
    結果之牽連關係，為牽連犯，應分別從一重罪處斷。被告陳
    茂順、許侑民與余清儹等人收受之賄賂568萬8千元，請依貪
    污治罪條例第10條規定追繳沒收，如全部或一部法追繳時，
    追徵其價額或以其等財產抵償之云云。
二、公訴人認被告陳茂順、許侑民涉有上開罪嫌，無非係以：
    證人程俊銘、王文誌、陳秀芬、莊捷涵、陳劍龍、張秀靜、
    程俊琅、程千鳳、等人分別於調查站或檢察官之證述。起
    訴書「證據並所犯法條」欄(二)書證、物證部分所列之19項資
    料，即水林等11件工程成本表、水林鄉對帳明細表、銘麒營
    造土庫鎮農會存摺、張秀靜郵局存摺影本、俊和瀝青公司臺
    南區中小企銀及彰化銀行存摺影本、廠商投標文件收件三聯
    單影本、大額通貨交易查詢資料、電話號碼對照表、通聯紀
    錄總表及通聯紀錄分析圖、俊和公司得標工程之發包資料節
    本、水林鄉公所發包工程押標金對照表等為其主要論據。而
    上開通聯紀錄分析圖，係調查人員自行製作分析所得，屬審
    判外書面陳述，且為被告及辯護人爭執其證據能力，自不得
    作為認定被告等是否構成上開犯罪之證據。
三、查被告陳茂順自91年3月1日起，擔任雲林縣水林鄉鄉長迄案
    發時，而余清儹自93年間起，擔任水林鄉公所主任秘書，被
    告許侑民綽號「Ａ古」（臺語）則為被告陳茂順之表弟等事
    實，業據彼等供述在卷，並有雲林縣政府96年11月22日府民
    行字第0969103474號函在卷可憑（附於原審卷六第31頁）。
    而依地方自治法第14條規定：「鄉為地方自治團體，依本法
    辦理自治事項，並執行上級政府委辦事項」，另同法第57條
    規定：「鄉公所置鄉長1人，對外代表該鄉，綜理鄉政。」
    另余清儹擔任水林鄉公所之主任秘書，其職權為襄理鄉務、
    文稿審核、主持各項會議及其他臨時交辦事項，亦有該公所
    96年4月12日雲水鄉人字第0960003650號函在卷可稽（附於
    原審卷六第33頁），是被告陳茂順係受上級政府指揮監督，
    辦理水林鄉自治事項，及執行上級政府委辦事項，並負有主
    管、督導承辦公共工程之採購發包職權；余清儹則負責協助
    鄉長襄理鄉務、文稿審核、主持各項會議、其他臨時交辦事
    項，包含督導該公所依據政府採購法辦理採購案發包等相關
    業務，被告陳茂順、余清儹皆係依法令服務於地方自治團體
    所屬機關而具有法定職務權限之公務員，堪予認定。訊據上
    訴人即被告陳茂順、許侑民惟均矢口否認有本案犯行，分別
    辯稱：
    (一)被告陳茂順辯稱：
      (1)程俊銘自稱與許侑民並不熟識，本案之前彼此間幾未曾
        聯繫，則其突然接獲許侑民電話就直接跑到許侑民家中
        ，又有一完全陌生之人（余清儹）在場，即一見面便大
        談要如何圍標、收取回扣等不法犯罪內容，殊違情理。
        被告陳茂順並未在許侑民住處與程俊銘見面、聊天，更
        未告以「最好是價錢能夠高一點就高一點，剩下的有什
        麼事情，你就去跟Ａ古講」。如認被告陳茂順有到場，
        則為何會到場，究係許侑民或余清儹連絡，及被告陳茂
        順係如何到場，證人程俊銘竟均稱不知，其供述不合情
        理。查程俊銘於96年3月28日經檢察官傳訊後，於翌日
        遭聲押而禁見，直至96年5月3日由檢察官偵訊始為不利
        被告陳茂順之供述，並全盤配合檢察官構築本案犯罪事
        實，足見程俊銘係為求交保始配合檢調作不利被告陳茂
        順之供述，此由程俊銘果於96年5月18日經檢察官偵訊
        後，以程俊銘坦承犯行當庭釋放可得明證，其過程明顯
        檢察官以羈押禁見之手段逼迫程俊銘為不利被告陳茂順
        之供述。又本件工程均公開上網、公開招標，鄉公所無
        法決定由誰承作，程俊銘在偵查中被羈押，其為了要交
        保，而為不實之證述。再程俊銘及王文誌均稱：並無洩
        漏底價之情事，且經檢察官調查後，亦認被告陳茂順並
        無洩漏底價之情形，如被告陳茂順可配合讓程俊銘取得
        本案工程，為何反而未告知程俊銘底價。
      (2)程俊銘就其為何拿550萬元予許侑民，及是否見過被告
        陳茂順等情，於雲林縣調查站、偵查中及原審審理時，
        所為之證述，前後不一，且程俊銘所證稱，交給許侑民
        的550萬元，是依前開補助明細表所載金額之95％計算
        再乘以1成，或稱，伊參加本案20件工程之投標價格均
        是按前開補助明細表上金額之94％來計算云云，亦均與
        事實不符。另王文誌所供交付款項過程及數額均屬拼湊
        且與其妻所述不符，王文誌是否確有交付如起訴書所指
        之250萬元予程俊銘再轉交許侑民仍有諸多疑點。被告
        陳茂順並未與許侑民，或透過許侑民向程俊銘收取工程
        回扣；亦未將工程表、補助表透漏給程俊銘或許侑民，
        且依卷證資料，並無任何人供述曾將錢交付陳茂順，公
        訴意旨認被告陳茂順透過許侑民向程俊銘索取工程回扣
        550萬元云云，完全是臆測之詞。
      (3)程俊銘與王文誌就所看到之「雲林縣政府94年6月份水
        災公共設施災害復建經費申請勻支或補助明細表」共有
        幾張之證述並不一致，且與事實不符。況上開20件工程
        之工程預算書，委由明暉工程顧問有限公司規劃，亦於
        94年11月25日以後始交付水林鄉公所，不可能於94年10
        月間，交由程俊銘閱覽。依王文誌之證述，其與程俊銘
        當時並未談到是什麼工程，有多少工程等內容，其竟僅
        憑程俊銘一句話，即願交付250萬元鉅款予程俊銘，實
        與常情常理相違。且對其所挑選之9件工程內容完全不
        明瞭，如何能估算成本及獲利。又投標價格如何計算，
        能否得標，均任由程俊銘決定，對於能否得標該工程，
        亦漠不關心。事後亦未結算，根本不關心該9件工程之
        盈虧。再者，王文誌因國本公司之參與投標，必須降低
        原已填具之標單，其減少獲利約78萬元，何以未向程俊
        銘有任何抱怨及質疑？又附表二9件工程既由王文誌之
        銘麒公司實際操控得標，則該9件工程與水林鄉公所間
        工程合約之製作及簽訂等，應係銘麒公司所為，但王文
        誌於調查筆錄卻供述不清楚。另王文誌既已尋找正豐土
        木包、憲發公司、亦晟土木包等3家為陪標廠商，加上
        自己之銘麒公司，已有4家，自毋須再找程俊銘，然附
        表二編號04、05工程，竟有俊和公司陪標，且亦晟土木
        包既為程俊銘借牌陪標之廠商之一，足見其2人所供係
        獨立作業找陪標廠商並不相符。王文誌如已付出250萬
        元予程俊銘，以求取得工程施作，最終目的應在於獲利
        ，但王文誌卻又一派事不關己，顯大違常情，最合理的
        解釋，在於本案20件工程，王文誌應僅係出名配合程俊
        銘圍標。況其2人於警詢已供證該250萬元係其間之借貸
        ，顯與王文誌標得附表二9件工程間無關係，無對價或
        關聯性存在。
      (4)94年12月12日國本公司向臺灣中小企業銀行北港分行申
        購抬頭為水林鄉公所之支票共5紙，票號為0000000至0
        000000號，唯獨支票票號0000000支票，未有水林鄉公
        所之用印背書，而係由國本公司以乙紙申請變更抬頭之
        方式，將抬頭變更為國本公司，若係程俊銘與陳茂順、
        余清儹、許侑民等人共謀而同意退還，則於程俊銘取回
        標件當時即94年12月13日或其後，當可隨時由水林鄉公
        所蓋用其印章而背書，以順利存入銀行具領，不需再申
        請變更支票抬頭，甘冒銀行不同意變更之風險，又證人
        陳秀芬、莊捷涵亦均證稱，投標標封經拆開審查時，亦
        多有未附押標金支票者，是前開票號0000000號支票是
        否確有用於投標水林鄉工程而作為押標金要非無疑。依
        陳秀芬證述，余清儹固於94年12月12日當天下午5時30
        分下班前不久，有向陳秀芬詢問有幾家投標，看一下標
        件有幾家投標，然許侑民與程俊銘之電話通聯是當日16
        時22分33秒，離當日下班時間尚有1個多小時，當時余
        清儹尚未向陳秀芬詢問及查看有幾家投標，自不可能由
        余清儹告知許侑民，再告知程俊銘有關國本公司投標乙
        事。
      (5)陳劍龍之堂哥陳劍松即水林鄉公所前任鄉長，與被告陳
        茂順分屬不同派系，兩派因地方選舉恩怨，可謂水火不
        容，若於94年12月間，陳劍龍已確實掌握被告陳茂順等
        人與程俊銘間不法情事，豈有不即時舉發之理。至95年
        3月間，陳劍龍因承包水林鄉春牛埔大排整治工程遭水
        林鄉代表會質疑土方違法外運、超挖，水林鄉公所及代
        表會接獲檢舉而查辦，陳劍龍始於95年3月13日向雲林
        縣調查站舉發本案，可見全案應係陳劍龍與程俊銘等人
        所謀議，利用公所疏忽退還標封之漏失，而為挾怨不實
        檢舉。
    (二)被告許侑民辯稱：
      (1)承認伊係被告陳茂順之表弟。
      (2)被告許侑民並未找程俊銘到伊住處談工程的事，也沒有
        出示工程資料，更未向程俊銘索取回扣或其他金錢，國
        本公司是否參與投標，伊完全不知道，程俊銘所述均非
        事實。更無於94年11月7日、同年11月初某日、同年12
        月12日向程俊銘收取現金170萬元、250萬元、130萬元
        ，亦無將款項轉交被告陳茂順。程俊銘指稱其將現金直
        接放到伊住處門前之賓士座車上，但伊之住處裝設有監
        視錄影器，如程俊銘在監視錄影情況下交付賄款，顯與
        常情有違，其證述並非可採。
      (3)94年12月12日陳茂順並無告知伊有關國本公司有參與投
        標之事，伊當然沒有告知程俊銘，更沒有指示程俊銘設
        法與陳劍龍溝通撤回標函。94年12月12日晚間，程俊銘
        沒有透過伊向陳茂順轉達讓陳劍龍違法取回押標金，被
        告陳茂順也沒有透過伊指示余清儹配合。
      (4)程俊銘證述其道路工程利潤差不多10％，物價變動沒有
        超過10％，而付出去的回扣是10.5％，這不符常情，等
        於要賠錢付出回扣金，其陳述並不實在。依「全國金融
        機構大額通貨交易資料查詢結果」表所示，俊和公司所
        有在雲林縣水林鄉農會帳號0000000000000000號之帳戶
        內，於94年12月13日存入現金2百萬元，資金來不明，
        可能是王文誌所交付250萬元中之2百萬元，應予查明，
        以資證程俊銘縱向王文誌取得250萬元，實未交付許侑
        民。
四、按犯罪事實應依證據認定之，無證據不得認定犯罪事實；不
    能證明被告犯罪者，應諭知無罪之判決，刑事訴訟法第154
    條第2項、第301條第1項分別定有明文。又被告或共犯之自
    白，不得作為有罪判決之唯一證據，仍應調查其他必要之證
    據，以察其是否與事實相符，同法第156條第2項亦定有明文
    。另按事實之認定，應憑證據，如未能發現相當證據，或證
    據不足以證明，自不能以推測或擬制之方法，以為裁判基礎
    （最高法院40年台上字第86號判例意旨參照）。且按刑事訴
    訟法第161條第1項規定：檢察官就被告犯罪事實，應負舉證
    責任，並指出證明之方法。因此，檢察官對於起訴之犯罪事
    實，應負提出證據及說服之實質舉證責任。倘其所提出之直
    接證據或間接證據，或其所指出之證明方法，並未達到通常
    一般之人均不致有所懷疑，而得確信其為真實之程度，而有
    合理之懷疑存在而無從使事實審法院得有罪之確信時，基於
    無罪推定之原則，即應為被告無罪判決之諭知（最高法院76
    年台上字第4986號、92年台上字第128號判例意旨參照）。
五、查雲林縣政府委託水林鄉公所辦理有關附表一、二所示共20
    件災後復建工程時，嗣上開工程均由程俊銘、王文誌得標承
    攬，證人王文誌證稱有交付250萬元予程俊銘，證人程俊銘
    證稱其另備300萬元，共計550萬元回扣分三次交付予被告許
    侑民轉交被告陳茂順云云。而被告陳茂順、許侑民均否認有
    收取本案工程回扣，是本案應查明之重點為：附表一、二所
    示共20件災後復建工程，原設計監造時，所預估之承包商利
    潤為若干？用以證明附表一、二所示共20件災後復建工程之
    利潤有無超過550萬元。證人程俊銘所證稱所交付回扣之550
    萬元，如何籌得？是否確有分三次交付被告許侑民收受再轉
    交被告陳茂順之確實證明？被告陳茂順、許侑民有無洩漏投
    標密祕以圖利私人不法利益？茲詳述如下：
    (一)經查附表一、二所示共20件災後復建工程，係由明暉行工
      程顧問有限公司（下稱明暉行公司）設計、監造，經本院
      向明暉行公司函詢，該公司於99年5月10日函覆本院，上
      開20件工程確係該公司設計、監造，並稱「施工期間，本
      公司所派監造人員並無發現承包商有偷工減料之情形」（
      見本院更審一卷第249至250頁）。本院再依被告許侑民辯
      護人聲請，向明暉行公司函詢上開20件工程，預算書之編
      列、提送時間各為何時？工程預算、實際工程利潤為何？
      嗣明暉行公司製表載明預算金額、得標金額、包商稅利及
      扣減營業稅之概估利潤，並特別就工程復建期間因營造工
      程物價調整所增加之成本後，概估變動後之利潤表（即附
      表三），於99年10月20日函覆本院（見本院更審二卷第25
      頁至第26頁）。明暉行公司負責人李明聰復於99年6月29
      日本院更審時到庭結證稱：「雲林縣水林鄉公所有發包系
      爭20件道路復建工程，由本公司承辦的業務是設計及監造
      工作。本公司監造系爭20件道路復建工程，有派人去每個
      工程的檢驗停留點量測及檢驗，也都符合我們的設計及需
      求，沒有發現施工有偷工減料的情形。（張智學律師問：
      在此案件的監造時，公所的人員有無指示你們監造的時候
      ，不要太嚴格？）沒有這情形。（問：你是如何計算出利
      潤？）我有將工程估價預算書送給公所，各預算書中有一
      項（包商稅利），將該項扣除營業稅之後，即得利潤。跟
      包商的實際利潤，理論上會有差，因為是工程估價估計的
      性質與實際的利潤應該會有差異。是有關材料人工機器的
      成本，會影響利潤的多寡。物價如上漲，利潤會減少。（
      問：比例如何計算？）依據工程估價書中各工項單價分析
      表中所載的材料數量為依據。我回復高院的利潤係當時決
      標時之物價指數去計算，實際的利潤要從工程完成期間，
      與決標當時之物價波動來計算。（問：你的學歷及經歷為
      何？）我的學歷是國立臺灣科技大學營建工程系畢業，我
      在80年畢業，同年公務人員及專技人員高考及格。之後任
      職公務員約二年，營造公司主任技師四年，之後一直從事
      土木工程設計監造迄今。（法院問：99年5月10日貴公司
      函復本院的公文，例如編號1得標金額322萬6千元、包商
      稅利為31萬9831.53元、營業稅15萬3619元，這幾個數字
      如何計算出來？）有關得標金額是廠商投標得標的金額。
      包商稅利是將（預算書中之包商稅利）乘以廠商之標比所
      得。所謂標比係指廠商得標金額與機關底價之比例，例如
      機關底價是100萬元廠商得標金額為99萬元，標比就是99
      除以100等於99％。營業稅是用得標金額除以21所得。」
      等語（本院更審一卷第351頁至第353頁）。證人李明聰再
      於99年10月26日本院更審時結證稱：「（江信賢律師問：
      請提示本院卷二第25-26頁明暉行公司覆函，上面記載工
      程預算書函檔案已遺失，合約書判斷在94年11月下旬提送
      ，是在何時才有這20件的工程名稱出現？）委託設計招標
      的時候就有記載本案工程等20件的名稱。但委託設計的招
      標沒有寫那麼細，只寫到工程名稱及該項工程總預算，不
      會有施工細目，也不會有各個單價的預算。在設計完成向
      公所提出預算書的時候，才會出現各個工程的細目及各個
      單價的預算。（問：此案子是否你在94年11月下旬才提報
      給鄉公所，有關工程細目及各個工程單價的預算？）那時
      候才會出現工程項目、數量、單價等明細表及設計圖。（
      問：所以是不是到那時候廠商才可能知道要如何施工？）
      照道理來講，那時候廠商還不知道，於我提報預算書給鄉
      公所之後，直到鄉公所上網公告廠商才可能知道。（法院
      問：貴公司於99年10月20日覆函本院，上面提到依據委託
      設計監造合約書約在94年11月下旬提送給鄉公所。這是不
      是貴公司接受鄉公所委託設計監造合約以後，完成委託設
      計送給鄉公所的時間？）是的。鄉公所定委託設計監造的
      投標截標時間是94年10月27日。提出當時之議價決標紀錄
      影本為證（見本院更審二卷第40頁）。我們公司與鄉公所
      是在94年11月4日訂約。（被告陳茂順問：設計內容在沒
      有公告之前，外面的人是否知道？）照道理來講，那時候
      廠商還不知道，於我提報預算書給鄉公所之後，直到鄉公
      所上網公告廠商才可能知道。（張智學律師問：一個包商
      要來估算成本的時候，他能夠得到多少利潤，在何時間點
      他可以估算出來？）必須要在有設計圖、施工的位置、材
      料規格、材料數量等才有辦法計算利潤。（問：從你們公
      司的資料，如何知道此工程包商的利潤是多少？）我們製
      作預算書，預算書當中會有預留廠商的利潤約5-8％，送
      給鄉公所的資料有兩份，壹份裡面有單價，另壹份沒有單
      價作為公告使用，投標廠商事先不知道我們預留的利潤是
      多少。（問：公所是否要等到你們提出預算書及單價後，
      才知道預估利潤是多少？）是的。（問：在你們提送預算
      書及單價之前，公所的人是否自行預估利潤是多少？）公
      所不會自己去算，因為既然委託我們設計沒有必要替我們
      算，要實際去現場丈量才知道利潤。（法院問：99年10月
      20日貴公司的回文發包情形Ｆ欄部分，記載為「包商稅利
      」，請問包商稅利如何計算出來？）如第一件工程的預算
      書金額343萬8464元、得標金額322萬6千元，以得標金額
      除以預算金額，比例為94.3％。原來的預算書有預列廠商
      的利潤，乘以94.3％才得出第一件工程的包商稅利31萬98
      32元，第二件以下的工程「包商稅利」就以此類推。（問
      ：如果根據發包情形編號1至20，合計總利潤只有284萬66
      4元，再扣除工程物價波動情形，扣除0.95％利潤就更少
      了，本案程俊銘怎能會有多餘的550萬元去賄賂呢？）這
      我不清楚。（問：貴公司99年10月20日回文，裡面所載的
      數據及內容，是否正確？）正確的。（問：你們監造工程
      ，有無偷工減料？）我是監造的負責人，…系爭工程沒有
      偷工減料，工程完成四、五年後，我也沒有發現偷工減料
      的事情。」等語（見本院更審二卷第34頁至第36頁）。而
      依明暉行公司所檢送如附表三所示，編號1至11部分（程
      俊銘施作之工程）之概估利潤，經核計後僅有164萬7156
      元，編號12至20部分（王文誌施作之工程）之概估利潤，
      經核計後僅有119萬3508元，總計之概估利潤為284萬664
      元，遠低於本案所謂交付「回扣」550萬元之數額，而再
      加上工程期間因營造工程物價調整所增加之成本後，致包
      商之概估利潤減少詳如附表三所示，經合該20件工程之概
      估利潤為238萬4750元，更遠低於550萬元之「回扣」款。
      況明暉行公司之上開覆函已載明本案工程並無偷工減料情
      事，及該公司負責人李明聰結證稱「我是監造的負責人，
      系爭工程沒有偷工減料，工程完成四、五年後，我也沒有
      發現偷工減料的事情」，則證人程俊銘就本案20件工程是
      否有超額利潤達550萬元，即非無疑。
    (二)查公訴人起訴書係載明證人程俊銘所交付「回扣」款550
      萬元，係(1)於94年11月7日，程俊銘自其第一銀行西螺分
      行帳號000000000號帳戶提領120萬元現金，加上其手邊
      現金50萬元，合計170萬元現款，親自送至許侑民上開住
      處，直接放置在停放許侑民住處門前之車號7R-8899號賓
      士座車內，再由許侑民轉交予陳茂順。(2)於同年11月初某
      日，王文誌將其公司現金50萬元，加上其妻張秀靜94年10
      月28日自其土庫郵局帳號0000000號帳戶領出之現金200萬
      元，共計250萬元交付程俊銘，程俊銘當天即以相同方式
      ，交付回扣予許侑民轉交陳茂順。(3)於上開工程招標開標
      前一日即94年12月12日，程俊銘又以94年11月29日自俊和
      瀝青公司彰化銀行西螺分行帳號0000-00-00000-0-00號帳
      戶領出之50萬元部分款項，連同94年12月9日自俊和瀝青
      公司臺南區中小企業銀行斗六分行帳號0000000000000號
      帳戶所領出之90萬元，共計130萬元，仍以上開方式親自
      交付許侑民以轉交陳茂順。因被告及其辯護人對證人程俊
      銘於調查站訊問、檢察官於96年5月3日偵查中之訊問，主
      張無證據能力，本院審核結果，認無證據能力，已如前述
      ，惟仍可作為彈劾證人程俊銘於法院證述之真正性。
    (三)有關證人程俊銘之證述是否可採部分：
      (1)證人程俊銘於原審詰證稱：「俊和公司有參與投標水林
        鄉公所『94年6月中旬豪雨災害後公共設施復建工程』
        ，當時是許侑民有拿1張打有20件工程名稱及預算金額
        的統計表格給我看，印象中裡面的金額差不多6千多萬
        元，我才知道這個工程」、「我很久以前就認識許侑民
        ，我和許侑民第一次見面講這個工程，是（94年）10月
        份或11月份，是在許侑民的住處」、「許侑民叫我過去
        那邊坐，當天是我自己去，在客廳講話，第一次的時候
        許侑民有介紹主秘，那時候我不認識主秘，現在知道主
        秘是余清儹」、「當天去的時候，就是我們3人在場，
        許侑民介紹的工作，就是那張統計表，他叫我努力看看
        ，那個工程有20件」、「之前許侑民有請我贊助陳茂順
        競選的經費，我就說好，當時許侑民拿那張統計表向我
        介紹工程的事，他跟我說可以努力看看，意思就是要給
        我做」、「那天後來陳茂順自己1個人也有來許侑民家
        坐一下子，陳茂順來之前，我跟許侑民就是在說表格預
        算的事情，說到成數的問題，當時陳茂順在許侑民家有
        說『如果價格可以好一點，就好一點』，還有講『剩下
        有什麼事情，你就去跟Ａ古講』」、「這20件工程在同
        一星期，分3次標，本來這20件工程同一時間施工，就
        是會做不出來，我那時候就去約銘麒營造王文誌共同承
        攬，就是分一點給他作」等語（見原審卷四第8頁至第
        11頁、第27頁至第30頁、第89頁）。但查證人明暉行公
        司負責人李明聰於本院更審時已證稱：此案工程是本公
        司在94年11月下旬才提報給鄉公所，那時候才會出現工
        程項目、數量、單價等明細表及設計圖。本公司提報預
        算書給鄉公所後，迄鄉公所上網公告，廠商才可能知道
        。設計內容在沒有公告之前，照道理來講，那時候廠商
        還不知道，直到鄉公所上網公告廠商才可能知道等語，
        已如前述；則證人程俊銘所證，俊和公司有參與投標水
        林鄉公所「94年6月中旬豪雨災害後公共設施復建工程
        」，於94年10月份或11月份，當時是許侑民有拿1張打
        有20件工程名稱及預算金額的統計表格給我看，印象中
        裡面的金額差不多6千多萬元，我才知道這個工程云云
        ，顯與證人李明聰上開證述及明暉行公司之覆函不合，
        且為被告許侑民、陳茂順及余清儹所否認，即難遽採信
        證人程俊銘之證詞。
      (2)證人程俊銘於原審及本院上訴審又證稱：「那時候550
        萬元就是分3次給，就是許侑民跟我講，他需要錢，我
        就分3次給他，那時只有講成數，是我自己換算差不多
        是那個金額」、「第1筆170萬元，我第一銀行的帳戶領
        120萬元，當時我手上有50萬元，合起來170萬元現金，
        給的日期應該就是我一銀領出來那一天，在許侑民住家
        前面，他有停一臺賓士車，他自己開後行李廂，我再把
        錢放進去，交給他；第2筆是王文誌給的250萬元，就是
        王文誌錢拿給我，我拿去給許侑民，地點一樣，他沒有
        跟我講如何湊的；第3筆是最後一次的130萬元，是94年
        11月29日從俊和瀝青公司在第一銀行西螺分行領的1筆
        50萬元，94年12月9日從俊和瀝青公司在臺南區中小企
        業銀行斗六分行領的1筆90萬元，加起來140萬元，其中
        10萬元自己留著，給付方式跟前兩次一樣，這筆錢應是
        94年12月12日下午以後，是在投標之前就給了」、「錢
        我是只有交給許侑民，他有無再經手，我沒有看見，我
        也不能說他拿給誰」、「印象中應該是我拿的170萬元
        是最先給許侑民，王文誌拿的250萬元跟我拿的170萬元
        時間很接近，王文誌拿250萬元給我，是在褒忠瀝青廠
        辦公室那邊，那時候有無用電話聯絡，我不知道，王文
        誌他應該知道我褒忠工廠那邊的電話；94年11月7日那
        筆錢我是先以電話聯絡許侑民後，再前去銀行提領金錢
        」、「起先只是個開場白，後來是說金額、成數的問題
        ，當然這是屬於回扣」、「那時候好像是說暫定1成、1
        成多，以預算金額的95％來計算成數，第一次當然只有
        看那個表格預算金額，看完之後，大概算一下差不多多
        少錢，第一次好像沒有很具體說多少錢，好像是照工程
        比率，就是意思在1成左右，但當時金額是沒有確定，
        所以比較沒有什麼印象，只是知道說有談到那個事情，
        期間我去許侑民家好幾次，起先都是談金額成數的問題
        ，因為講很多次，正確成數是講不清楚，最後金額是
        550萬元，就是標了以這個結算金額就差不多了，因那
        時候成數大約是在那裡，後來就是以那個金額來決定的
        ，這550萬元，跟國本公司的投標並沒有關係，後來陳
        劍龍的部分就是標金有壓的比較低，總投標金額那時候
        算起來差不多，後來就沒有再做一次結算了」等語（參
        見原審卷四第11頁至第18頁、第21頁至第25頁、卷六第
        83頁、第84頁，及本院上訴卷第104頁、第105頁）。惟
        查有關550萬元數目之源由，自始係程俊銘供稱「（問
        ：這550萬元的數字是怎麼算出來的？）我自己算的。
        」（參見95年度他字第785號卷二第4頁、第37頁），然
        其後又供稱「由許侑民跟我講價格，我有殺價。」（參
        見聲搜字26號卷第70至72頁），於偵查中又稱「應是百
        分之12」（偵字2009號卷一第208頁、第209頁）等多種
        不同說法，然亦無法與得標總金額5485萬2千元之百分
        之12，計658萬2千元相應證；且若依百分之12計算，王
        文誌得標9件工程，其得標金額合計為2319萬1千元，亦
        非250萬元，則何以王文誌要提出250萬元？均無法自圓
        其說。
      (3)又證人程俊銘於99年8月17日本案更審時結證稱：「我
        有承作雲林縣水林鄉公所系爭20件道路復建工程。（張
        智學律師問：你在投標的時候，你如何預估工程的利潤
        ？）依投標當時的物價來預估。（問：請提示明暉行公
        司99年5月10日的函文，包商稅利、營業稅利潤，這樣
        的利潤與你當初估算的利潤有無出入？）預估是依據工
        程估價書去推算的，我現在沒有辦法回答是否與明暉行
        公司有出入。（問：95年及94年當時的物價是往上漲還
        是往下跌？）是往上漲。漲幅多少，忘記了。有影響到
        我的工程利潤。（問：在系爭20件道路復建工程內，有
        無偷工減料，獲得更大利潤的行為？）沒有。我們公司
        根本沒有偷工減料，也都有人監造，公家機關工程都有
        設計尺寸，實際施工時通常都要超過設計尺寸，這樣才
        能估驗通過。（檢察官問：系爭20件道路復建工程完成
        後，有無利潤？）利潤不是很多。（法院問：依你剛才
        作證說，你做的工程沒有偷工減料，你為何會送550萬
        元給陳茂順等人？）因為事先已經講好了。（問：根據
        明暉行公司在99年5月10日回復本院的公文，系爭20件
        道路復建工程利潤估計總計為284萬664元，顯然與你所
        送出去的550萬元差距很大，你有何意見陳述？）利潤
        是估計的，550萬元是已經扣除得標工程的成本。（問
        ：你承作11件工程，完工後你實際的利潤，總計多少？
        ）我記得利潤很少，因為當時的物價有波動，有影響到
        利潤。（問：所謂利潤很少，是幾十萬元還是一、二百
        萬元？）應該是幾乎沒有賺。」等語（見本院更審一卷
        第353頁至第354頁）。然查依明暉行公司所檢送之附表
        三所示，編號1至11部分（程俊銘施作之工程）之概估
        利潤，經核計後僅有164萬7156元，編號12至20部分（
        王文誌施作之工程）之概估利潤，經核計後僅有119萬
        3508元，總計之概估利潤為284萬664元，遠低於本案所
        謂交付「回扣」550萬元，而加上再工程期間因營造工
        程物價調整所增加之成本後，致包商之概估利潤減少詳
        如附表三所示，經合該20件工程之概估利潤為238萬475
        0元，遠低於550萬元之「回扣」款，則證人程俊銘就本
        案20件工程是否有利潤達550萬元，即非無疑。
      (4)證人程俊銘於本院更審又證稱：「（江信賢律師問：請
        提示偵字第209號卷一第235頁背面倒數第6行，此筆金
        錢之來源為何？）那是那時候公司的流動資金。此流動
        資金要繳交履約保證金。是俊和營造公司的錢，也就是
        我的錢。（問：你為何特別跑到水林農會去存款，而不
        是用匯款的方式，繳交履約保證金呢？）繳交履約保證
        金要去農會繳，因為當時公司有流動資金，所以我就去
        該處存款。（問：你的意思是2百萬元，你們公司就有
        的資金，你沒有去其他地方提領？）是的。因為流動資
        金是公司出出入入的資金，所以沒有辦法提出2百萬元
        的根據。（檢察官問：這2百萬元誰給你的？）2百萬元
        是出出入入，是好幾筆的錢，湊在一起的，公司剛好有
        湊足這2百萬元。（法院問：你說2百萬元是你們公司的
        流動資金，你們公司是否設於雲林縣西螺鎮○○路14
        之1號？）是的。水林鄉水林農會距離本公司，車程約4
        、50分。（問：剛才江律師問，你為何不用匯款的方式
        ，而特別跑到水林農會去存款，繳交履約保證金？）那
        時可能順便要去水林鄉辦事，所以攜帶現金去該處存款
        。（江信賢律師問：這2百萬元後來你是如何利用？）
        繳交履約保證金。那次的履約保證金需要多少錢，現在
        記不起來了，容我回去查報。（檢察官問：要繳納履約
        保證金，是繳納那一件工程的履約保證金？）是我承包
        的部分，容我回去看資料才能回答。」等語。審判長即
        諭知：請證人程俊銘回去查明上開2百萬元的資金如何
        來源，存入農會後去向為何？如果有繳交履約保證金是
        何種工程的保證金，請查明後於二週內，檢具相關資料
        影本，呈報本院（見本院更審一卷第313頁至第314頁）
        。證人程俊銘嗣於99年7月5日提出俊和營造公司於水林
        鄉農會開立之存摺、水林鄉公所工程案件履約明細表等
        資料到院，並註明其中78萬6600元及65萬元，係履約金
        ，另56萬3千元領現金供作公司流動資金等情（見本院
        更審一卷第320頁至第323頁），嗣並到本院證稱：「（
        法院問：上次你作證有提到2百萬元的去向，你的回答
        是否如99年7月5日遞送本院的文書及附件？）是的。」
        （本院更審一卷第354頁）。經核證人程俊銘先證稱：
        這2百萬元，是公司出出入入的流動資金，是好幾筆的
        錢，湊在一起的，所以沒有辦法提出2百萬元的根據。
        公司剛好有湊足【這2百萬元，是用來繳交履約保證金
        】的。而與證人程俊銘於99年7月5日提出俊和營造公司
        於水林鄉農會開立之存摺、水林鄉公所工程案件履約明
        細表等資料，並註明其中【78萬6600元及65萬元，係履
        約保證金，另56萬3千元領現金供作公司流動資金】，
        即未吻合。查俊和公司若於94年12月13日公司確有流動
        資金200萬元，而同年月21日應繳交之履約保證金只需
        要143萬6600元，何以不僅存入該數額或約150萬元，剩
        餘部分留在公司作為流動資金？為何要攜帶現金200萬
        元開車4、50分鐘至水林鄉農會存款200萬元，隔數日又
        前往水林鄉農會提領現金56萬3千元供作公司流動資金
        ？顯與常情常理不合。
      (5)被告陳茂順主張，證人程俊銘所稱550萬元之賄款分三
        次交付，分別為170萬元、250萬元、130萬元，每筆款
        項均屬東湊西湊，或是加上身邊現金、或是餘款留供自
        用，使湊成之金額成檢調單位需求之金額，可信度令人
        懷疑，而請求調取94年11月1日至同年12月13日間俊
        和瀝青公司設於彰化銀行西螺分行、台南企銀斗六分行
        帳戶之收支明細帳目資料，俊和公司設於台灣銀行斗
        六分行、彰化銀行西螺分行帳戶之收支明細帳目資料，
        程俊銘設於第一銀行西螺分行帳戶之收支明細帳目資
        料，本院依其聲請向上開銀行調取該等資料，均經函覆
        本院在案（參見本院更審二卷第77頁至第78頁，第79頁
        至第81頁，第82頁至第84頁，第91頁至第92頁）。經核
        對上開銀行檢送到院之帳戶資料，於94年11月7日以前
        僅於第一銀行西螺分行帳號000000000號程俊銘戶名有
        提領120萬元現金之記錄（見本院更審二卷第76頁），
        其餘僅於俊和公司彰化銀行西螺分行帳戶94年11月3日
        有一筆4萬2千元現金提款（見同上卷第80頁）、俊和瀝
        青公司於彰化銀行西螺分行94年11月2日計有1萬元、58
        43元、8千元三筆現金提款、94年11月3日有1筆30萬890
        0元現金提款（見同上卷第83頁）等情，顯然上開各該
        筆不同數額現金之提款，係各為支付特定項目而提款，
        且各該公司應無現金供週轉始會提取一定之現金支應。
        雖證人程俊銘證稱第一筆「回扣款」170萬元，係於94
        年11月7日，自程俊銘個人第一銀行西螺分行帳號00000
        0000號帳戶提領120萬元現金，加上【其手邊現金50萬
        元】，合計170萬元現款，親自送至許侑民住處，再由
        許侑民轉交予陳茂順云云；但查被告陳茂順、許侑民已
        否認有上開情事，且證人程俊銘上開籌湊170萬元現金
        之證述，尚非全然無疑，則其此之證述，尚難遽採。又
        證人程俊銘另證稱第三筆130萬元係以94年11月29日自
        俊和瀝青公司彰化銀行西螺分行帳號0000-00-00000-0-
        00號帳戶領出之50萬元款項（見同上卷第78頁），連同
        94年12月9日自俊和瀝青公司臺南區中小企業銀行斗六
        分行帳號0000000000000號帳戶所領出之90萬元（見同
        上卷第92頁），留其中10萬元供自用，其餘計130萬元
        ，於94年12月12日以上開方式親自交付許侑民以轉交陳
        茂順云云；但查被告陳茂順、許侑民已否認有上開情事
        ，且如於94年12月12日確有要交付「回扣款」130萬元
        ，何以不於94年12月12日當日或前1、2日提領現金130
        萬元，乃竟於94年11月29日提領50萬元，另於94年12月
        9日提領90萬元，合計之數額且非130萬元？又依上開(4)
        之論證，證人程俊銘證稱：偵字第209號卷一第235頁背
        面倒數第6行，於94年12月13日以現金方式存入水林鄉
        農會之200萬元，是俊和公司的流動資金。可見俊和公
        司在94年12月13日或之前確有200萬元之現金，則若在
        94年12月12日需交付「回扣款」130萬元時，僅須以上
        開200萬元中之130萬元支應即可，應無以於94年11月29
        日提領50萬元，及於94年12月9日提領90萬元，合計且
        為140萬元而非130萬元湊數？是證人程俊銘籌湊130萬
        元現金之證述，並非全然無疑，則其此之證述，尚難遽
        採。
    (四)證人王文誌於原審之證述及證人張秀靜於偵查及原審之證
      述，是否可採：
      (1)證人王文誌原審結證稱：「我從86年間就擔任銘麒公司
        的法定代理人，於94年10月間，程俊銘到我家找我說，
        水林鄉公所這邊有5、6千萬元的工作，是關於排水溝、
        道路的工程，他跟公所已經講好了，可以拿到這些工作
        ，問我要不要做，我說好，他事先叫我拿250萬元給他
        ，以250萬元換工程，我最多就是做一半，後來我就做
        2千多萬，該250萬元說是要給人家，我在94年11月初，
        在投標前就1次拿250萬元現金去他工廠（褒忠的AC廠）
        給他，這250萬元其中2百萬元是我叫我太太去籌的，我
        說工程要用的，50萬元我本來放在家裡作週轉金的」、
        「先前只是純粹口頭講講而已，後來有拿一張單子給我
        挑選，印象中上面有記載20件工程名稱及金額（可能是
        預算金額），當時我已經將250萬元交給他了，後來在
        開標前1、2週時，大概12月，我有上網去確認，後來我
        投標其中9件，就是大概看工程名稱，隨便挑一挑」、
        「那250萬元是因拿工程，要給公所的人，我知道是以
        這種給回扣的方式去拿工程」、「我後來才知道國本公
        司有撤回1件投標的事，是事後程俊銘跟我說國本公司
        有寄，他有過去跟他說，我就沒有再問等語（詳原審卷
        四第95頁至第98頁、第100頁、第102頁至第107頁、第
        112頁至第114頁）、「我投標的那9件，程俊銘後來有
        跟我說國本公司有寄標單，在開標前一天下午差不多3
        、4點，來得及投標前，程俊銘有拿一張手寫的單子給
        我，上面寫幾件，因時間太久了，我忘記了，標單本來
        寫好了，後來這幾件標價我有再修改，都寫的比國本公
        司少五千元或一萬元，改好後我馬上親自送到水林鄉公
        所，程俊銘跟國本公司有什麼關係我不知道，他也沒有
        跟我說如何探知國本公司的底價」等語（詳原審卷四第
        100頁背面至第101頁、第107頁、第109頁、第111頁、
        第113頁背面）。
      (2)證人張秀靜於偵訊時證稱：「王文誌約於10月27日前數
        日向我表示必須籌措250萬元現金，我就跟我姐姐張秀
        香借80萬元，請她匯到我郵局的帳戶內，我有在我的存
        摺上註記『香』；另外我自己郵局帳戶裡也有錢，至於
        其他的120萬元是我自己的錢還是跟別人借的，我記的
        不是很清楚，於94年10月28日，因為我第1次去提領的
        郵局不肯讓我提領2百萬元現金，所以我分別在2郵局（
        馬光或褒忠郵局）各提領1百萬元現金，當時公司裡還
        有50萬元現金，我就在當天把250萬元現金交付給我先
        生王文誌，他什麼時候交給程俊銘的我不知道」（詳96
        偵字2009號卷二第71頁）。於原審證稱：「我先生是銘
        麒公司負責人，我負責會計，知道銘麒公司有參與水林
        鄉『94年6月中旬豪雨災害後公共設施復建工程』的投
        標，我們參與9件」、「這批工程王文誌有跟我提過要
        拿錢的事，總共250萬元，他說是做工程要用的，是我
        去娘家借的，有一筆是向我姐姐借的80萬，另公司有放
        50萬在公司，其他……，我郵局帳戶上有筆80萬元存入
        ，上面有寫『香』，是我姐姐張秀香，該筆金額是我向
        她借的」、「另有從我郵局帳號0000000號帳戶提領2百
        萬元，提領2次，每次各1百萬元，領出2百萬元後是交
        給王文誌，程俊銘是我們的廠商，有認識，有去過我家
        ，我家就是公司」（詳原審卷四第116頁至第122頁）。
      (3)依上開證人王文誌、張秀靜之證述，固得證明銘麒公司
        有參與水林鄉『94年6月中旬豪雨災害後公共設施復建
        工程』的投標及籌湊250萬元交付程俊銘，證人程俊銘
        亦承認有收到該250萬元，但證人程俊銘是否確有交付
        被告許侑民後再轉交被告陳茂順收受，因被告許侑民、
        陳茂順均否認有此事實，則僅有證人程俊銘之證述。
        又依上開證人即明暉行公司負責人李明聰於本院更審時
        之證述：此案工程是本公司在94年11月下旬才提報給鄉
        公所，那時候才會出現工程項目、數量、單價等明細表
        及設計圖。本公司提報預算書給鄉公所後，迄鄉公所上
        網公告，廠商才可能知道。本公司於99年11月下旬將委
        託設計監造合約書提送給鄉公所。設計內容在沒有公告
        之前，照道理來講，那時候廠商還不知道，直到鄉公所
        上網公告廠商才可能知道等語，已如前述；則證人王文
        誌所證，程俊銘先前程俊銘只是口頭講講而已，當時我
        已經將250萬元交給他，後來程俊銘有拿一張單子給我
        挑選，印象中上面有記載20件工程名稱及金額（可能是
        預算金額），顯與本案工程設計、監造明暉行公司之覆
        函及該公司負責人李明聰之證述不合。
    (五)被告陳茂順、許侑民有無洩漏投標祕密以圖利私人不法利
      益部分：
      (1)按證人保護法第14條第1項規定「第2條所列刑事案件之
        被告或犯罪嫌疑人，於偵查中供述與該案案情有重要關
        係之待證事項或其他共犯之犯罪事證，因而使檢察官得
        以追訴該案之其他共犯者，以經檢察官事先同意者為限
        ，就其因供述所涉之犯罪，減輕或免除其刑」，固係為
        鼓勵刑事案件之被告或犯罪嫌疑人，使其勇於出面檢舉
        作證，以利犯罪之易於或擴大偵查，得以追訴該案之其
        他共犯，乃設有「就其因供述所涉之犯罪，減輕或免除
        其刑」之寬典。從而適用上開規定之刑事案件之被告或
        犯罪嫌疑人，其供述之憑信性本不及於一般人；則為避
        免其有為偵查機關誘導，或為圖邀輕典而為不實供述之
        可能，以擔保其所為不利於其他共同被告（共犯）之供
        述（即供出該案之其他共犯事證之陳述）之真實性，自
        應有足以令人確信其供述為真實之補強證據，俾貫徹刑
        事訴訟無罪推定及嚴格證明之基本原則。而茲所謂補強
        證據，指其他有關證明該被告或犯罪嫌疑人關於「其他
        共犯之犯罪事證」之供述真實性之相關證據而言（最高
        法院95年度臺上字第483號判決意旨參照）。
      (2)證人程俊銘固證稱被告許侑民於94年12月12日下午聯絡
        程俊銘見面商談，告知國本公司有參與投標附表二編號
        01所示工程，並要程俊銘前去找國本公司負責人陳劍龍
        談談看云云，然為被告許侑民及陳茂順所否認，而上開
        消息係由余清儹處告知，已論述如上。至於國本公司參
        與附表一編號07、08、11及附表二編號02、03、04、05
        、06、08等工程之投標，則係程俊銘於翌日即94年12月
        13日下午主動前去國本公司找陳劍龍聊天所得悉，再探
        知國本公司各該工程之投標金額後，與王文誌共同將上
        開各工程之原定得標金額降低，始行投寄標函，而如期
        得標，已據證人程俊銘於原審審理證述甚詳，且證人陳
        劍龍於原審審理時亦證述其投寄標函大多在開標前1 日
        等語。且觀諸國本公司參與附表一編號07、08、11所示
        工程之投標標函收件時間均係94年12月13日下午17時後
        ，此有國本公司投標該工程之廠商投標文件收件三聯單
        在卷可參（詳95他字758號卷三第143頁、第159頁、同
        字號卷四第4頁），另國本公司參與附表一編號07、08
        、11及附表二編號02至06、08所示工程之押標金均係於
        94年12月13日向臺灣中小企業銀行北港分行所申請，亦
        有國本公司參與各該工程之投標押標金支票號碼、臺灣
        中小企業銀行本行支票申請書（代收入傳票）及支票附
        卷可憑（附於原審卷五第53頁至第70頁、第263頁至第
        264頁），顯見國本公司參與附表一編號07、08、11及
        附表二編號02至06、08所示工程係於94年12月13日下午
        投寄標函，應可認定。是公訴意旨指同案被告余清儹於
        94年12月12日17時30分截標前，發現國本公司突然同時
        針對附表一編號07、08、11及附表二編號02至06、08所
        示工程參與投標，即於當天將此國防以外應秘密之消息
        ，向鄉長陳茂順報告，被告陳茂順隨即透過被告許侑民
        洩漏予程俊銘知悉等情，顯與事實不符。又證人程俊銘
        既已於原審審理時證述，係其於94年12月13日下午主動
        前去找國本公司負責人陳劍龍探詢國本公司參與翌日開
        標之附表一編號07、08、11及附表二編號02至06、08所
        示工程之投標金額，且公訴人亦未提出證據證明被告陳
        茂順、許侑民、同案被告余清儹與程俊銘間，就上開工
        程有何共犯政府採購法第87條第4項之犯意聯絡或行為
        分擔，自難認被告陳茂順、許侑民、同案被告余清儹等
        人就上開工程另犯有政府採購法第87條第4項之罪。
      (3)本件國本公司有參與附表二編號01所示工程投標之消息
        應係由余清儹所刺探得悉，再轉知程俊銘得悉該消息等
        情，已如前述，而依證人程俊銘、陳秀芬、莊捷涵之證
        述，並未提及被告陳茂順知悉此消息，公訴人雖指被告
        陳茂順於94年12月12日13時17分43秒、同日17時51分08
        秒、同日22時23分53秒有與被告許侑民以電話通聯（此
        有被告陳茂順所使用之0000000000號行動電話通聯紀錄
        ）云云。然本案並無其間通話內容可資佐證，況其於當
        日13時17分43秒之通聯，係在國本公司投標上開工程之
        前，顯與洩露國本公司參與投標上開工程之消息無關。
        另參酌同案被告余清儹與被告許侑民於同日17時02分18
        秒、17時59分50秒亦互有以行動電話通聯，足見同案被
        告余清儹、被告許侑民非必須透過被告陳茂順，始能溝
        通。又被告陳茂順所使用之上開行動電話雖於94年12月
        12日下午至晚間與被告許侑民所使用之行動電話互有通
        聯，但無其間之通聯內容，且通聯時間僅10秒，自難逕
        以推論同案被告余清儹於94年12月12日下午5時30分截
        標前，獲悉國本公司參與上開工程之投標後，即向被告
        陳茂順報告，再由被告陳茂順透過被告許侑民洩漏予程
        俊銘，並指示程俊銘應立即設法與陳劍龍溝通撤回標函
        ，且於當晚透過被告許侑民指示余清儹予以配合於翌日
        撤回國本公司之上開工程投標標函及押標金等事實。再
        查94年12月12日國本公司向臺灣中小企業銀行北港分行
        申購抬頭為水林鄉公所之支票共5紙，票號為0000000至
        0000000號，唯獨支票票號0000000支票，未有水林鄉公
        所之用印背書，而係由國本公司以乙紙申請變更抬頭之
        方式，將抬頭變更為國本公司，若係被告陳茂順、許侑
        民等人與程俊銘有共謀而同意退還，則於程俊銘取回標
        件當日（即94年12月13日）或其後數日，當可隨時由任
        鄉長之被告陳茂順，蓋用水林鄉公所之印章而背書，以
        順利存入銀行具領，不需再申請變更支票抬頭，甘冒銀
        行不同意變更之風險。故依檢察官提出之證據，尚不足
        以證明被告陳茂順、許侑民有參與洩漏國本公司投標附
        表二編號01所示工程之消息，及參與撤回國本公司投標
        上開工程之標函及押標金之犯意聯絡或行為分擔，難認
        其2人另犯有刑法第132條第1項洩密、貪污治罪條例第6
        條第1項第4款之圖利、政府採購法第87條第4項之合意
        使廠商不為價格競爭等罪。
      (4)證人程俊銘固於檢察官偵訊時證稱：我有拿15萬8千元
        回扣給「Ａ古」許侑民，他跟我說要送給「秘書室的」
        ，他沒有跟我說交給「余清儹」，我並沒有親自交給余
        清儹，這筆錢應該是在工程驗收後才給許侑民的等語（
        詳96偵字2009號卷一第242頁）；於原審審理時證稱：
        「（問：你還有提到有交了15萬8千元要給水林鄉秘書
        室的人，這錢你是交給什麼人？）許侑民」、「（問：
        許侑民有無跟你說要交給行政室的誰？）沒有跟我說特
        定的人」、「（問：有無跟你說給余清儹？）只是說要
        給秘書室而已」等語。然查證人程俊銘於96年5月7日調
        查員詢問時則證述：我將15萬8千元全部用現金到水林
        鄉公所，親自交給余清儹等語（詳96偵字2009號卷一第
        229頁），先後二次之證述不符。又證人程俊銘證述該
        15萬8千元係記載於「水林等11件工程成本表」雜支交
        際款項下，然該款項備註（請款廠商）欄卻記載「雪雄
        」，並非「秘書室」或「許侑民」、「主秘」、「余」
        、「余清儹」等相關名稱，顯然無法佐證證人程俊銘上
        開於檢察官偵訊及原審審理時之證述情節，則證人程俊
        銘此部分證述是否可信，亦非無疑。又證人程俊銘上開
        證述既無其他證據可憑以判斷其所言是否屬實，欠缺補
        強證據，又存有瑕疵，而程俊銘係經檢察官同意以證人
        保護法第14條規定減輕其刑之人，則依上開最高法院95
        年度臺上字第483號判決意旨，自難僅憑程俊銘具瑕疵
        之證述，遽認被告陳茂順、許侑民有此部分收取回扣之
        犯行。
六、綜上所述，依上開論證，難認被告陳茂順、許侑民有公訴人
    指訴之罪行，查檢察官所舉之上開證據，既然均無法證明被
    告2人有本案罪責，此外復查無其他積極證據可認被告確有
    公訴人上開所指之犯行，參諸前揭說明，自應為無罪之諭知
    。原判決就此部分，疏未詳查，遽認被告陳茂順、許侑民有
    該等犯行而為有罪判決，即非允洽，檢察官上訴，指原判決
    對被告陳茂順量刑過輕，即非有據；被告陳茂順、許侑民上
    訴指摘原判決不當，為有理由，自應由本院將原判決上開部
    分予以撤銷，並改為無罪判決之諭知。
據上論斷，應依刑事訴訟法第369條第1項前段、第364條、第299
條第1項前段、第301條第1項，政府採購法第87條第4項，修正前
貪污治罪條例第2條、第3條、第6條第1項第4款、第10條第1項、
第3項、第17條，刑法第2條第1項、第11條、第132條第1項，修
正前刑法第28條、第55條、第37條第2項，判決如主文。
本案經檢察官林炎昇到庭執行職務。
中    華    民    國    100   年     3    月     8    日
                  刑事第一庭    審判長法  官  茆臺雲
                                      法  官  蔡長林
                                      法  官  王明宏
以上正本證明與原本無異。
如不服本判決應於收受送達後10日內向本院提出上訴書狀，其未
敘述上訴理由者，並得於提起上訴後10日內向本院補提理由書（
均須按他造當事人之人數附繕本）「切勿逕送上級法院」。
                                      書記官  黃全忠
中    華    民    國    100    年    3    月     8    日
附錄：本案論罪科刑法條全文：
刑法第132條第1項：
公務員洩漏或交付關於中華民國國防以外應秘密之文書、圖畫、
消息或物品者，處三年以下有期徒刑。
貪污治罪條例第6條第1項：
有下列行為之一者，處五年以上有期徒刑，得併科新臺幣三千萬
元以下罰金：
  一  意圖得利，抑留不發職務上應發之財物者。
  二  募集款項或徵用土地、財物，從中舞弊者。
  三  竊取或侵占職務上持有之非公用私有器材、財物者。
  四  對於主管或監督之事務，明知違背法令，直接或間接圖自
      己或其他私人不法利益，因而獲得利益者。
  五  對於非主管或監督之事務，明知違背法令，利用職權機會
      或身分圖自己或其他私人不法利益，因而獲得利益者。
【附表一】
 由原審同案被告程俊銘得標之11項工程：
┌──┬───────┬───────┬──────────┬────┬─────┬─────┬───┐
│編號│工程名稱      │公告及開標日期│參標廠商及標價（註）│得標廠商│得標金額  │工程底價  │得標比│
├──┼───────┼───────┼──────────┼────┼─────┼─────┼───┤
│ 01 │水林鄉春牛埔西│上網公告日期：│俊和公司  $3,226,000│俊和公司│ 3,226,000│ 3,420,000│94.32%│
│    │重劃區東西五十│  94年12月1日 │盟燕公司  $3,356,000│        │          │          │      │
│    │一路等側溝和路│開標日期：    │谷源公司  $3,360,000│        │          │          │      │
│    │面復建工程    │  94年12月15日│三興公司  $3,480,000│        │          │          │      │
├──┼───────┼───────┼──────────┼────┼─────┼─────┼───┤
│ 02 │水林鄉春牛埔東│上網公告日期：│俊和公司  $2,690,000│俊和公司│ 2,690,000│ 2,840,000│94.72%│
│    │重劃區東西三十│  94年12月1日 │盟燕公司  $2,786,000│        │          │          │      │
│    │三路等側溝和路│開標日期：    │谷源公司  $2,800,000│        │          │          │      │
│    │面復建工程    │  94年12月15日│三興公司  $2,880,000│        │          │          │      │
├──┼───────┼───────┼──────────┼────┼─────┼─────┼───┤
│ 03 │水林鄉蔦松重劃│上網公告日期：│俊和公司  $3,460,000│俊和公司│ 3,460,000│ 3,680,000│94.02%│
│    │區○○○路八等│  94年12月1日 │盟燕公司  $3,650,000│        │          │          │      │
│    │側溝和路面復建│開標日期：    │谷源公司  $3,626,000│        │          │          │      │
│    │工程          │  94年12月15日│三興公司  $3,720,000│        │          │          │      │
│    │              │              │永豐土木包（因未附押│        │          │          │      │
│    │              │              │標金而資格不符）    │        │          │          │      │
├──┼───────┼───────┼──────────┼────┼─────┼─────┼───┤
│ 04 │水林鄉大溝大排│上網公告日期：│俊和公司  $3,050,000│俊和公司│ 3,050,000│ 3,220,000│94.72%│
│    │西側農水路等側│  94年12月1日 │盟燕公司  $3,166,000│        │          │          │      │
│    │溝和路面復建工│開標日期：    │谷源公司  $3,180,000│        │          │          │      │
│    │程            │  94年12月15日│三興公司  $3,260,000│        │          │          │      │
├──┼───────┼───────┼──────────┼────┼─────┼─────┼───┤
│ 05 │水林鄉蔦松二重│上網公告日期：│俊和公司 $2,600,000 │俊和公司│ 2,600,000│ 2,760,000│94.20%│
│    │劃區○○○路九│  94年12月1日 │盟燕公司 $2,740,000 │        │          │          │      │
│    │等側溝和路面復│開標日期：    │谷源公司 $2,730,000 │        │          │          │      │
│    │建工程        │  94年12月15日│三興公司 $2,850,000 │        │          │          │      │
├──┼───────┼───────┼──────────┼────┼─────┼─────┼───┤
│ 06 │水林鄉萬興重劃│上網公告日期：│俊和公司 $3,040,000 │俊和公司│ 3,040,000│ 3,220,000│94.41%│
│    │區○○○○○路│  94年12月1日 │盟燕公司 $3,180,000 │        │          │          │      │
│    │等側溝和路面復│開標日期：    │谷源公司 $3,200,000 │        │          │          │      │
│    │建工程        │  94年12月15日│三興公司 $3,200,000 │        │          │          │      │
├──┼───────┼───────┼──────────┼────┼─────┼─────┼───┤
│ 07 │水林鄉牛挑灣南│上網公告日期：│建承公司 $2,490,000 │港乙公司│ 2,230,000│ 2,560,000│87.11%│
│    │側農水路等側溝│  94年11月29日│港乙公司 $2,230,000 │        │          │          │      │
│    │和路面復建工程│開標日期：    │亦晟土木包2,450,000 │        │          │          │      │
│    │              │  94年12月14日│國本公司 $2,250,000 │        │          │          │      │
├──┼───────┼───────┼──────────┼────┼─────┼─────┼───┤
│ 08 │水林鄉蕃薯重劃│上網公告日期：│亦晟土木包2,630,000 │港乙公司│ 2,500,000│ 2,760,000│90.58%│
│    │局農路六十五等│  94年11月28日│港乙公司 $2,500,000 │        │          │          │      │
│    │側溝和路面復建│開標日期：    │富安公司 $2,660,000 │        │          │          │      │
│    │工程          │  94年12月14日│國本公司 $2,520,000 │        │          │          │      │
├──┼───────┼───────┼──────────┼────┼─────┼─────┼───┤
│ 09 │水林鄉扶朝重劃│上網公告日期：│富安公司 $2,715,000 │富安公司│ 2,715,000│ 2,800,000│96.96%│
│    │區○○○○○路│  94年11月30日│谷源公司 $2,840,000 │        │          │          │      │
│    │等側溝和路面復│開標日期：    │三興公司 $2,900,000 │        │          │          │      │
│    │建工程        │  94年12月13日│                    │        │          │          │      │
├──┼───────┼───────┼──────────┼────┼─────┼─────┼───┤
│ 10 │水林鄉春牛埔重│上網公告日期：│富安公司 $1,900,000 │富安公司│ 1,900,000│ 1,950,000│97.44%│
│    │劃區東西二十五│  94年11月30日│谷源公司 $1,980,000 │        │          │          │      │
│    │路等側溝和路面│開標日期：    │三興公司 $2,010,000 │        │          │          │      │
│    │復建工程      │  94年12月13日│                    │        │          │          │      │
├──┼───────┼───────┼──────────┼────┼─────┼─────┼───┤
│ 11 │水林鄉蕃薯重劃│上網公告日期：│亦晟土木包4,250,000 │亦晟土木│ 4,250,000│ 4,600,000│92.39%│
│    │區農路六十等側│  94年11月29日│建承公司 $4,450,000 │包      │          │          │      │
│    │溝復建工程    │開標日期：    │港乙公司 $4,425,000 │        │          │          │      │
│    │              │  94年12月14日│國本公司 $4,260,000 │        │          │          │      │
├──┴───────┴───────┴──────────┴────┴─────┴─────┴───┤
【附表二】
 由原審同案被告王文誌得標之9項工程：
┌──┬───────┬───────┬──────────┬────┬─────┬─────┬───┐
│編號│工程名稱      │公告及開標日期│參標廠商及標價（註）│得標廠商│得標金額  │工程底價  │得標比│
├──┼───────┼───────┼──────────┼────┼─────┼─────┼───┤
│ 01 │水林鄉萬興重劃│上網公告日期：│銘麒公司 $2,710,000 │銘麒公司│ 2,710,000│ 2,800,000│96.79%│
│    │區○○○路等側│  94年11月30日│正豐土木包2,750,000 │        │          │          │      │
│    │溝和路面復建工│開標日期：    │亦晟土木包2,745,000 │        │          │          │      │
│    │程            │  94年12月13日│國本公司（註：撤回）│        │          │          │      │
├──┼───────┼───────┼──────────┼────┼─────┼─────┼───┤
│ 02 │水林鄉萬興重劃│上網公告日期：│銘麒公司 $2,110,000 │銘麒公司│ 2,110,000│ 2,280,000│92.54%│
│    │區補路一等側溝│  94年11月28日│正豐土木包2,200,000 │        │          │          │      │
│    │和路面復建工程│開標日期：    │憲發公司 $2,230,000 │        │          │          │      │
│    │              │  94年12月14日│國本公司 $2,120,000 │        │          │          │      │
├──┼───────┼───────┼──────────┼────┼─────┼─────┼───┤
│ 03 │水林鄉尖山重劃│上網公告日期：│銘麒公司 $2,550,000 │銘麒公司│ 2,550,000│ 2,850,000│89.47%│
│    │區○○○路二等│  94年11月28日│正豐土木包2,750,000 │        │          │          │      │
│    │側溝和路面復建│開標日期：    │憲發公司 $2,786,000 │        │          │          │      │
│    │工程          │  94年12月14日│國本公司 $2,560,000 │        │          │          │      │
├──┼───────┼───────┼──────────┼────┼─────┼─────┼───┤
│ 04 │水林鄉萬興重劃│上網公告日期：│銘麒公司 $2,976,000 │銘麒公司│ 2,976,000│ 3,230,000│92.14%│
│    │區○○○○○路│  94年11月28日│正豐土木包3,100,000 │        │          │          │      │
│    │等側溝和路面復│開標日期：    │俊和公司 $3,105,000 │        │          │          │      │
│    │建工程        │  94年12月14日│國本公司 $2,980,000 │        │          │          │      │
├──┼───────┼───────┼──────────┼────┼─────┼─────┼───┤
│ 05 │水林鄉春牛埔東│上網公告日期：│銘麒公司 $4,170,000 │銘麒公司│ 4,170,000│ 4,560,000│91.45%│
│    │重劃區○○○路│  94年11月28日│正豐土木包4,400,000 │        │          │          │      │
│    │三、四側溝和路│開標日期：    │俊和公司 $4,450,000 │        │          │          │      │
│    │面復建工程    │  94年12月14日│國本公司 $4,180,000 │        │          │          │      │
├──┼───────┼───────┼──────────┼────┼─────┼─────┼───┤
│ 06 │水林鄉蕃薯重劃│上網公告日期：│銘麒公司 $3,290,000 │銘麒公司│ 3,290,000│ 3,680,000│89.40%│
│    │區東西四十四農│  94年11月29日│正豐土木包3,620,000 │        │          │          │      │
│    │路等側溝和路面│開標日期：    │亦晟土木包3,545,000 │        │          │          │      │
│    │復建工程      │  94年12月14日│國本公司 $3,300,000 │        │          │          │      │
├──┼───────┼───────┼──────────┼────┼─────┼─────┼───┤
│ 07 │萬興重劃區東西│上網公告日期：│正豐土木包1,635,000 │正豐土木│ 1,635,000│ 1,710,000│95.61%│
│    │二十三農路等側│  94年11月28日│憲發公司 $1,686,000 │包      │          │          │      │
│    │溝和路面復建工│開標日期：    │銘麒公司 $1,670,000 │        │          │          │      │
│    │程            │  94年12月14日│                    │        │          │          │      │
├──┼───────┼───────┼──────────┼────┼─────┼─────┼───┤
│ 08 │尖山重劃區東西│上網公告日期：│正豐土木包1,845,000 │正豐土木│ 1,845,000│ 2,000,000│92.25%│
│    │幹路一等側溝和│  94年11月28日│憲發公司 $1,960,000 │包      │          │          │      │
│    │路面復建工程  │開標日期：    │銘麒公司 $1,950,000 │        │          │          │      │
│    │              │  94年12月14日│國本公司 $1,850,000 │        │          │          │      │
├──┼───────┼───────┼──────────┼────┼─────┼─────┼───┤
│ 09 │春牛埔西重劃區│上網公告日期：│正豐土木包1,905,000 │正豐土木│ 1,905,000│ 2,000,000│95.25%│
│    │三十七路等側溝│  94年11月29日│憲發公司 $1,964,500 │包      │          │          │      │
│    │和路面復建工程│開標日期：    │銘麒公司 $1,950,000 │        │          │          │      │
│    │              │  94年12月14日│                    │        │          │          │      │
├──┴───────┴───────┴──────────┴────┴─────┴─────┴───┤